ACORDAO-COMPLETO-2422211

ACÓRDÃO 4632/2021 ATA 8/2021 - SEGUNDA CÂMARA

VISTOS, relatados e discutidos estes autos de tomada de contas especial instaurada pelo então Ministério do Desenvolvimento Social em desfavor do Instituto de Qualidade de Vida (IQUAVI) , além de Paloma Martins Mendonça, como seu presidente no período de 2/2/2010 a 28/3/2011, e de Luís Ricardo Pereira da Silva, como presidente no período de 29/3/2011 a 30/6/2012, diante da não comprovação da boa e regular aplicação dos recursos federais transferidos pelo Fundo Nacional de Assistência Social por meio do Convênio 5/2009, durante os exercícios de 2010 e 2011, para o desenvolvimento das ações de qualificação profissional e de inserção no mercado de trabalho em prol de jovens com a idade entre 16 e 29 anos no Município do Rio de Janeiro dentro do projeto intitulado como "Quem sabe faz a Hora";
	ACORDAM os Ministros do Tribunal de Contas da União, reunidos na Sessão da 2ª Câmara, ante as razões expostas pelo Relator, em:
9.1. declarar a revelia do Instituto de Qualidade de Vida (IQUAVI) , nos termos do art. 12, § 3º, da Lei nº 8.443, de 1992;
9.2. rejeitar parcialmente as alegações de defesa apresentadas por Paloma Martins Mendonça e rejeitar integralmente as alegações de defesa apresentadas por Luís Ricardo Pereira da Silva;
9.3. julgar irregulares as contas do Instituto de Qualidade de Vida (IQUAVI) , além de Luís Ricardo Pereira da Silva e de Paloma Martins Mendonça, nos termos dos arts. 16, III, alínea "c", e 19, caput, 23, III, da Lei nº 8.443, de 1992, para condená-los, solidariamente, ao pagamento do correspondente débito, com a atualização monetária e os juros de mora calculados desde as datas informadas até o efetivo recolhimento, fixando-lhes o prazo de 15 (quinze) dias, contados da notificação, para que comprovem perante o Tribunal, nos termos do art. 214, III, "a", do RITCU, o recolhimento da referida dívida em favor do Fundo Nacional de Desenvolvimento Social, na forma da legislação em vigor, sob as seguintes condições:
9.3.1. débito solidário em desfavor de Paloma Martins Mendonça e do Instituto de Qualidade de Vida (IQUAVI) pelos seguintes valores:
	Data da Ocorrência
	Valor Original (em R$) 

	24/6/2010
	97.528,40

	27/7/2010
	161.178,74

	20/8/2010
	73.416,69

	20/9/2010
	39.047,98

	27/10/2010
	41.792,98

	30/11/2010
	45.684,11

	20/12/2010
	32.896,41

	27/1/2011
	138.205,75

	28/2/2011
	78.631,46

	18/3/2011
	72.490,80

9.3.2. débito solidário em desfavor de Luís Ricardo Pereira da Silva e do Instituto de Qualidade de Vida (IQUAVI) pelos seguintes valores:
	Data da Ocorrência
	Valor Original (em R$) 

	30/3/2011
	52.700,00

	20/4/2011
	66.525,04

	9.4. aplicar a multa prevista no art. 57 da Lei n.º 8.443, de 1992, em desfavor, individualmente, de Paloma Martins Mendonça sob o valor de R$ 300.000,00 (trezentos mil reais) e do Instituto de Qualidade de Vida (IQUAVI) sob o valor de R$ 350.000,00 (trezentos e cinquenta mil reais) , além de Luís Ricardo Pereira da Silva sob o valor de R$ 50.000,00 (cinquenta mil reais) , fixando-lhes o prazo de 15 (quinze) dias, contados da notificação, para que comprovem, perante o Tribunal, nos termos do art. 214, III, "a", do RITCU, o recolhimento das referidas dívidas ao Tesouro Nacional, atualizadas monetariamente na forma da legislação em vigor;
	9.5. autorizar, caso requerido, nos termos do art. 26 da Lei n.º 8.443, de 1992, e do art. 217 do RITCU, o parcelamento das dívidas fixadas por este Acórdão em até 36 (trinta e seis) parcelas mensais e sucessivas, com a devida atualização monetária e os correspondentes acréscimos legais, esclarecendo aos responsáveis que a falta de pagamento de qualquer parcela importará no vencimento antecipado do saldo devedor, sem prejuízo das demais medidas legais;
	9.6. autorizar, desde logo, a cobrança judicial das dívidas fixadas por este Acórdão, nos termos do art. 28, II, da Lei n.º 8.443, de 1992, diante do não atendimento às notificações, informando que, como a malsinada irregularidade configuraria a eventual conduta dolosa no sentido de efetivamente assumir o risco de facilitar, permitir ou concorrer para que pessoa física ou jurídica privada incorpore ou utilize rendas, verbas ou valores integrantes do acervo patrimonial da administração pública, sem a observância das formalidades legais ou regulamentares aplicáveis, resultando no eventual ilícito doloso de improbidade administrativa causador do aludido prejuízo ao erário, nos termos, por exemplo, do art. 10, I e II, além do art. 11, VI, da Lei n.º 8.429, de 1992, a eventual prescrição da ação de ressarcimento ao erário não subsistiria, estando esse entendimento em plena consonância com a jurisprudência fixada pelo STF no bojo do RE 852.475-SP, com o trânsito em julgado a partir de 6/12/2019, diante da Tese de Repercussão Geral n.º 897; e
	9.7. enviar cópia do presente Acórdão, com o Relatório e a Proposta de Deliberação, à Procuradoria da República no Estado do Rio de Janeiro, nos termos do § 3º do art. 16 da Lei n.º 8.443, de 1992, para o ajuizamento das ações civis e penas cabíveis.

Trata-se de tomada de contas especial instaurada pelo então Ministério do Desenvolvimento Social em desfavor do Instituto de Qualidade de Vida (IQUAVI), de Paloma Martins Mendonça, como seu presidente no período de 2/2/2010 a 28/3/2011, e de Luís Ricardo Pereira da Silva, como seu presidente no período de 29/3/2011 a 30/6/2012, em razão da não comprovação da boa e regular aplicação dos recursos federais transferidos pelo Fundo Nacional de Assistência Social, nos exercícios de 2010 e 2011, por meio do Convênio 5/2009, cujo objeto era o desenvolvimento de ações de qualificação profissional e de inserção no mercado de trabalho de jovens com idade entre 16 e 29 anos, no município do Rio de Janeiro  Projeto Quem sabe faz a Hora.

Segunda Câmara

então Ministério do Desenvolvimento Social.

3. Responsáveis: Instituto de Qualidade de Vida - Iquavi (CNPJ 01.983.244/0001-02); Luís Ricardo Pereira da Silva (CPF XXX.279.957-XX); e Paloma Martins Mendonça (CPF XXX.018.467-XX).

13.1. Ministros presentes: Bruno Dantas (Presidente), Augusto Nardes, Aroldo Cedraz e Raimundo Carreiro.
13.2. Ministro-Substituto presente: André Luís de Carvalho (Relator).

ACORDAO-COMPLETO-2479122

Acórdão de Relação 8049/2021 - Segunda Câmara

Acórdão de Relação

ANDRÉ DE CARVALHO

Trata-se de tomada de contas especial instaurada pelo então Ministério do Desenvolvimento Social em desfavor do Instituto de Qualidade de Vida (IQUAVI) , além de Paloma Martins Mendonça, como seu presidente no período de 2/2/2010 a 28/3/2011, e de Luís Ricardo Pereira da Silva, como presidente no período de 29/3/2011 a 30/6/2012, diante da não comprovação da boa e regular aplicação dos recursos federais transferidos pelo Fundo Nacional de Assistência Social por meio do Convênio 5/2009, durante os exercícios de 2010 e 2011, para o desenvolvimento das ações de qualificação profissional e de inserção no mercado de trabalho em prol de jovens com a idade entre 16 e 29 anos no Município do Rio de Janeiro dentro do projeto intitulado como "Quem sabe faz a Hora" (Peça 21) . 
2.	Após a análise final do feito, a Auditora Federal Conceição de Maria dos Santos Gonçalves lançou o seu parecer conclusivo à Peça 199, com a anuência dos dirigentes da Secex-TCE (Peças 200 e 201) , nos seguintes termos:
" (...)  O Convênio 5/2009 (Siafi/Siconv 709.775) foi firmado em 31/12/2009 (DOU de 2/2/2010, peça 22) , no valor de R$ 1.667.825,61, sendo R$ 1.544.371,70 à conta do concedente e R$ 133.453,92 referentes à contrapartida do convenente. Para o primeiro exercício foi previsto o valor de R$ 900.098,36 (peça 21, p. 4-5, 41) .
3.	A vigência do ajuste foi estabelecida para o período de 13 (treze) meses, contados da assinatura, 31/12/2009 a 31/1/2011, com mais 30 dias para a apresentação da prestação de contas (peça 21, p. 4) . Posteriormente, o prazo de vigência foi prorrogado duas vezes, para 29/6/2011 e 30/6/2012 (peças 30, 40 e 43) , contudo, em 27/1/2012, foi rescindido, conforme Termo de Rescisão de peça 86, publicado no Diário Oficial da União (DOU) , em 29/2/2012 (peça 88) . Os recursos relativos à primeira parcela, no valor de R$ 900.098,36, foram liberados mediante a Ordem Bancária 20100B800018, de 24/5/2010 (peça 24) .
4.	O Objeto foi fiscalizado pelo órgão concedente, em 25/8/2011, conforme Relatório de Visita in loco do projeto em andamento (peças 44 e 45) , e de 14 a 16/2/2012, conforme Nota de Fiscalização Conjunta 01/2012 AECI - SESAN/MDS, de 24/2/2012 (peça 83) . O primeiro, descreve e evidencia o andamento da execução do objeto conveniado. O segundo aponta as irregularidades sintetizadas abaixo:
	a) Transferência bancária, no valor de R$ 114.389,00, em 6/7/2010, da conta corrente específica do Convênio para conta específica de Convênio firmado entre o IQUAVI e o MTE: extrai-se da descrição da irregularidade que o convenente utilizou de artifício para receber a primeira parcela do convênio, depositando o valor da contrapartida e, tão logo foi realizado o crédito na conta corrente específica, retirou o referido valor, que corresponde a 82,16% do valor da contrapartida, sem justificativa e sem anuência do órgão repassador (peça 83, p. 1-2) ;
b) Movimentação sem identificação na conta corrente do Convênio, bem como outras movimentações vedadas e/ou indevidas dos recursos do MDS: no exame do extrato bancário e da relação de pagamento fornecida pelo IQUAVI, verificou-se a existência de transações a débito e a crédito, somando os valores respectivos de R$ 111.360,63 e R$ 104.835,21, sem informações relativas a notas fiscais ou equivalentes, sem informações referentes à destinação dos recursos transferidos e sem informações que permitam relacionar tais retiradas/depósitos com as metas, etapas e/ou fases correspondentes (peça 83 p. 2-3) ;
c) realização de depósitos e transferências entre a conta corrente do convênio sob exame e outros convênios celebrados com o Ministério de Trabalho e Emprego (MTE) sem justificativas: os valores a débito e a crédito importaram em R$ 81.001,33 e R$ 178.390,75, nessa ordem (peça 83, p. 3-4) ;
d) pagamento de contas do INSS, transferências para depósito judicial e débitos relativos a bloqueio judicial-BACEN, no valor de R$ 45.906,21 (peça 83, p. 4) ;
e) Realização de despesas não previstas no Plano de Trabalho do Convênio (peça 83, p. 4-5) :
e.1) realização de despesas de Coffee Break e Lanches, no valor de R$ 247,55, para funcionários do IQUAVI e outras pessoas não identificadas, quando no Plano de Trabalho estava previsto somente para alunos e professores;
e.2) locação de espaço físico próprio para a realização de eventos, sem comprovação da efetiva utilização de tais espaços no âmbito do convênio e sem documentos comprobatórios da regularidade de tal locação (contrato ou notas fiscais correspondentes) , mas apenas a apresentação de 'recibo' em que declara ter alugado o espaço para o convênio, no valor de R$ 3.551.38;
e.3) despesas com divulgação: impressão de logotipo para identificação de um veículo tipo van, no valor de R$ 950,00, pago à Alart Comunicação Visual, e divulgação de publicidade em carro de som, no valor de R$ 447,00, pago a Douglas Takeshi/Rosilaine Santos, totalizando R$ 1.447,00, quando estavam previstos apenas banners, cartazes e faixas;
e.4) realização de despesas de telefone e luz;
e.5) Realização de despesas com 'Transporte de Ônibus', referente à locação de um ônibus para transporte, no valor de R$ 2.600,00, pago à Trel Transturismo/Divina Luz (CNPJ 07.370.012/0001-57) , em 19/1/2011;
f) pagamentos ao próprio Instituto, a membros da Diretoria ou a funcionários do IQUAVI (peça 83, p. 6-9) , contrariando os princípios da impessoalidade de da moralidade, bem como jurisprudência do TCU, que proíbe o pagamento de funcionários da convenente com recursos da concedente.
f.1) pagamentos ao IQUAVI por locação de veículos do próprio instituto, no valor de R$ 17.206,00. Não foram constatados documentos comprobatórios de cotação de preço. Os valores referentes aos pagamentos 3/2011 (R$ 1.091,14 e R$ 134,86) , e 4/2011 (R$ 1.226,00) , foram somados na tabela elaborada pelo concedente (peça 83, p. 6) , contudo, na descrição da despesa consta como não identificada a finalidade do pagamento;
f.2) pagamento à Suelen de Mello Almeida, membro da Diretoria do IQUAVI, referentes à serviços prestados como pedagoga, totalizando R$ 20.025,16, conforme tabela abaixo:
f.3) pagamento a Thamiris da Silva Ribeiro, Secretária Geral do IQUAVI, por serviços prestados como assistente social, no valor de R$ 15.248,99;
f.4) pagamento a Sidcléia Nogueira da Silva Junger, funcionária do IQUAVI, por serviços prestados como pedagoga, no valor de R$ 32.285,08;
f.5) pagamento a Luiz Antonio Gonçalves, funcionário do IQUAVI, por serviços prestados como motorista, no valor de R$ 14.000,02;
g) inconsistência entre a execução física e financeira (peça 83, p. 9-12) : de acordo os documentos encontrados no IQUAVI, verificou-se que foram concluídas 23 turmas. Conforme o plano de trabalho, seriam 6.900 horas/aulas, contudo, a carga horária atingiu 6.600 horas/aula, equivalendo a 95,65% do previsto. A capacitação seria de 690 jovens, considerando 23 turmas de 30 alunos, não obstante, levando em consideração apenas os alunos que declararam ter recebido o material de ensino (kits escolares, apostilas e/ou material específico) , foram capacitados apenas 351 (50,86%) . Por outro lado, a execução financeira correspondeu a 61,6% do valor total pactuado (R$ 1.677.825,62) , portanto, incompatível com a execução física, uma vez que considerando a totalidade prevista (1.050) , correspondeu a apenas de 33,42%;
h) foram detectadas ainda as seguintes impropriedades:
Ausência do 'atesto' do recebimento dos bens ou fornecimento dos serviços contratados nas Notas Fiscais, recibos e demais comprovantes das despesas, bem como, ausência do número do Convênio;
Realização de despesas com taxas bancárias, multas, juros e/ou correção monetária por pagamentos ou recolhimentos fora do prazo previsto;
Pagamento material didático (reprodução) em valor superior ao previsto no Plano de Trabalho;
 Indícios de favorecimento de empresas fornecedoras do Convênio, pela presença de sócios comuns e/ou com grau de parentesco entre empresas distintas ou mesmo com funcionários e/ou prestadores de serviço do Convenente;
 Ausência de relatório fotográfico nos relatórios trimestrais de cumprimento do objeto, contemplando momentos diversos da realização dos cursos de capacitação;
 Falta de atualização da execução física e financeira do Convênio no SICONV;
 Recolhimentos crescentes dos encargos sociais decorrentes dos gastos com pessoal no âmbito do Convênio, a título de INSS, sem justificativa ou fundamentação por exemplo, recolhimento referente ao mês de janeiro de 2011 no valor de R$ 6.736,88 e recolhimento referente ao mês de abril de 2011 no valor de R$ 14.228,77, ou seja, um acréscimo percentual de 111,20%;
 Ausência do extrato bancário da aplicação financeira dos recursos do Convênio (conta poupança) , enquanto não utilizados no objeto pactuado
5.	A prestação de contas e complementações enviadas por intermédio dos documentos de peças 95-100, 140-150, foram analisados mediante das Notas Técnicas 16/2011/CGEPF/DEFEP/SESAN/MDS, de 23/9/2011, 60/2011/CGEPF/DEPEF/SESAN/MDS, de 1º/11/2011, 61/2011/CGEPF/DEFEP/SESAN/MDS, de 23/11/2011, 81/2011/CGEPF/DEFEP/SESAN/MDS, de 15/12/2011, 6/2012/CGEPF/DEFEP/SESAN/MDS, de 24/1/ 2012, 6/2014/C-GEPF/DEFEP/SESAN/MDS, de 24/3/2014,  72/2014/COPC/CGEOF/SESAN/MDS , de 11/7/2012, 20/2015/CGEPF/DEFEP/SESAN/MDS, de 6/11/2015, Nota Técnica Complementar  004/2017/COPC/CGEOF/SESAN/MDSA, de 10/2/2017,   (peças 48, 50, 53, 60, 64, 72, 101, 105, 112, 124) .
6.	Destaca-se ainda os pareceres e despachos considerados relevantes para o entendimento do processo e que subsidiarão a conclusão e a proposta de encaminhamento: Parecer do Ordenador da Despesa 4/2012, da Secretaria Nacional de Segurança Alimentar e Nutricional, de 7/2/2012, Parecer 48/2012/CONJUR-MDS/CGU/AGU, de 16/2/2012, Despacho 1/2012/CGEPF/DEFEP/SESAN/MDS, de 24/2/2012, Parecer 59/2012/CONJUR-MDS/CGU/AGU, de 27/2/2012,  Parecer Financeiro 18/2016 - COPC/CGEOF/SESAN/MDS, 26/4/2016 (peças 72, 82, 84, 85, 119) .
7.	O fundamento para a instauração da Tomada de Contas Especial, conforme apontado na Nota Técnica 20/2015/CGEPF/DEFEP/SESAN/MDS, de 6/11/2015 (peça 112) , foram as irregularidades descritas abaixo que, segundo a análise técnica do concedente, sob a ótica da execução física, os objetivos do convênio em questão não foram atingidos pelo convenente, razão pela qual impugnou o valor total repassado, R$ 900.098,36:
a) os demonstrativos e o relatório final não estão assinados pelos técnicos responsáveis pela elaboração, portanto, sem validade legal (peça 101, p. 7) .
b) não foi registrado no Siconv o envio da prestação de contas final (peça 112, p. 6) ;
c) o IQUAVI não logrou êxito em executar as ações pactuadas, especialmente em relação à seleção dos participantes, uma vez que dos 1.050 previstos, apenas 729 foram matriculados, e não apesentou as justificativas para a não seleção dos 321 restantes (peça 112, p. 7-8) ;
d) não foram executados os cursos pactuados nas áreas de construção civil (azulejista, gesseiro e pintor) , peça 112, p. 11;
e) ausência do número de identificação social (NIS) dos capacitados na ficha de inscrição, impossibilitando a verificação do perfil do público-alvo previsto no ajuste (peça 112, p. 11) ;
f) alto índice de ausência de alunos nas capacitações, como por exemplo, a turma PAVALM27 (Pavuna/Almoxarife/27) , que também não cumpriu a carga horária. Dos 64 alunos inscritos, apenas 22 participaram do curso. Este índice foi observado nas outras turmas. Além disso, a lista de presença apresenta-se de forma desordenada, ora com 32 alunos (semana de 9/5 a 13/5/2011) , ora com 64 alunos (semana de 23/5 a 27/5/2011) . O IQUAVI não apresentou justificativa para as ausências pontuais apontadas, bem como para o alto índice verificado (peça 112, p. 11-12) ;
g) ausência das listas de presença da turma CBAALM22 (Costa Barros/Almoxarife/22) , peça 112, p. 10 e 12;
h) cinco turmas não atenderam o quantitativo de 300 horas/hora por curso ( (PPADPO1, PPADP02, PPAMAO03, PPAMAO04 e PAVALM27, bem como não comprovou que os beneficiários selecionados/capacitados eram prioritariamente inscritos no CadÚnico (peça 112, p. 9-12) ;
i) as turmas VGEDEP07, VGEDEP08, VGEMAQ09, VGEMAQ09, VGEALM11, VGEALM12, ACACC013, ACACC0I4, ACACC015, ACACHA16, ACACHA17, CBAMAQ18, CBAMAQ19, CBACAF20, CBACAF21 e CBAALM23, PAVALM26) , embora tenham demonstrado o cumprimento da carga horária pactuada de 300 horas, não apresentaram a comprovação de que os beneficiários selecionados/capacitados eram prioritariamente inscritos no CadÚnico, impossibilitando a verificação do perfil do público alvo (peça 112, p. 12) ;
j) ausência das cópias da certificação de conclusão dos cursos, que comprovem a capacitação dos beneficiários (peça 112, p. 12) .
7.1	Assim, em face da impossibilidade de identificação do perfil social do público atendido, da não comprovação da capacitação dos 1.050 jovens previstos no Plano de Trabalho (as listas apresentadas contém dados de apenas 729 inscritos) , da não comprovação da realização dos cursos nas áreas de construção civil (azulejista, gesseiro e pintor) e do alto índice de ausências, sem justificativas do convenente, impedindo afirmar se os inscritos, foram, de fato, capacitados e, ainda, pela não apresentação das cópias dos certificados de conclusão dos cursos, o órgão repassador concluiu que não foi comprovado pelo convenente o cumprimento dos objetivos do convênio (peça 112, p. 12-13) .
7.2	Foram ainda reiteradas as irregularidades apontadas na Nota Técnica 6/2014-CGEPF/DEFEP/SESAN/MDS, de 24/3/2014 (peças 101-104) , que além das descritas abaixo, incorporou as constantes do relatório de fiscalização descritas no parágrafo quarto:
a) o atesto dos serviços prestados foi realizado com data posterior aos pagamentos e do termo de rescisão do convenio (peça 102, p. 4 e 6) ;
b) foi pago o valor de R$ 1.211,80 à empresa Bazar se Ligue Ltda., referente à nota fiscal 10466, de 14/4/2011, contudo, a soma dos itens foi de apenas R$ 780,00 (peça 102, p. 4) ;
c) foram apresentadas as notas fiscais 14046 e 10466, da empresa Bazar se Ligue Ltda. como comprovantes de despesas realizadas com recursos da aplicação financeira, somando R$ 1.211,80, indicando que a mesma nota foi apresentada como despesa realizada com recursos com duas fontes de recursos, sendo acompanhada da nota fiscal 10465, no valor de R$ 431,80, evidenciando irregularidade nas comprovações desta última e da alínea anterior (peça 102, p. 4-5) ;
d) transferência de pagamento (DARF) e transferência eletrônica no valor de R$ 2.718,93, transferência eletrônica no valor de R$ 797,44, em favor de Fernando Guimarães, contudo, não constam da relação de pagamentos. Foi verificado ainda um comprovante de depósito relativo à devolução de R$ 471,45 sem evidência do que se trata (peça 102, p. 5) ;
e) ausência de comprovante da despesa no valor de R$ 2.456,94, em favor de Helen Pontes, constante da relação de pagamentos (peça 102, p. 5) ;
f) ausência de justificativa para o pagamento em favor de Rosilane de Oliveira, no valor de R$ 132,00, referente à prestação de serviços de locação de carro de som com motorista, bem como para a diferença entre o valor pago e a proposta que era de R$ 560,00 (peça 102, p. 5-6) ;
g) pagamentos efetuados sem a comprovação da efetiva realização dos serviços, no valor de R$ 238.718,80 (peça 102, p. 9-12, peça 103, p. 1-11) ; 
h) despesas com taxas bancárias, no valor de R$ 208,00 (peça 103, p. 12) ;
i) despesas com multas/GPS, no valor de R$ 45.510,16 (peça 103, p. 12) ;
j) pagamento ao Sputinik Grill-ME, no valor de R$ 28,55, conforme nota de balcão, referente a gasto com restaurante em favor de Andrea Duna Encarnação, para acompanhamento e supervisão da Cord. Técnica do MDS (peça 104, p. 1) ;
k) despesas com coffee break, no valor de R$ 219,00, para Renata Lima (peça 104, p. 1) ;
l) despesas com a conta de telefone não prevista no Plano de Trabalho, no valor de R$ 418,04 (peça 104, p. 2) ;
m) despesas com locação de veículos, no valor de R$ 35.457,00, sendo R$ 18.251,00 pago ao Sr. Sérgio da Silva Brandão, e R$ 17.206,00 ao próprio IQUAVI, do veículo da Sra. Paloma Martins Mendonça que, na época, era presidente da instituição, conforme mencionado na subalínea 'f.1' do parágrafo quarto (peça 104, p. 3) ;
n) despesas sem licitação, no valor de R$ 340.782,10, contrariando o art. 45 da Portaria Interministerial MF/MPOG/CGU 127/2008, bem como no valor de R$ 12.494,27, correspondente à aquisição de material para as aulas práticas, sem cotação de preços (peça 104, p. 4-6) .
8.	Por intermédio das comunicações abaixo identificadas, o então MDS notificou os responsáveis da reprovação da prestação de contas, requerendo a devolução dos recursos.
	Responsável
	Ofício
	Recebimento
	Conteúdo

	Luís Ricardo Pereira da Silva
	Ofício 109/2011/DEFEP/SESAN/MDS, de 26/9/2011 (peça 49) 
	Não consta nos autos
	Informa sobre a aprovação da alteração do plano de trabalho e sobre os valores glosados na Nota Técnica 16/2011/ /CGEPF/DEFEP/SESAN/MDS, de 23/9/2011 (peça 48) 

		Ofício 192/2011/DEFEP/SESAN/MDS, de 4/11/2011 (peça 52) 
	Não consta dos autos
	Reiteração do conteúdo anterior

		Ofício 227/2011 - DEFEP/SESAN/MDS, de 6/12/2011 (peça 58) 
	Recebido em 12/12/2011 (AR, peça 59) 
	Ausência dos documentos solicitados, não aceitação dos argumentos, permanecendo a glosa

		Edital 18/2014 (peça 63) 
	Não se aplica
	Regularizar pendências prestação de contas final

		Ofício 293/2012-GAB/SESAN/MDS, de 29/2/2012 (peça 87) 
	7/3/2012 (AR, peça 89) 
	Comunicação da rescisão do termo de convênio

		Ofício 420/2012- GAB/SESAN/MDS, peça 90, de 29/3/2012 (peça 90) 
	Não consta dos autos
	Solicitação da prestação de contas final

		Oficio 1256/2012- GABIN/SESAN/MDS, de 20/9/2012, (peça 91) 
	26/9/2012 (AR, peça 92) 
	Solicita a prestação de contas ou a devolução dos recursos

		Email para Solange (peça 61) 
	Não se aplica
	Esclarecimento sobre os procedimentos para devolução do valor glosado e da necessidade de encaminhar a documentação solicitada

		Ofício 95/2016 - GABIN/SESAN/MDS, de 16/2/2016 (peça 116) 
	19/2/2016 (AR, peça 117) 
	Solicitação devolução dos recursos

		Ofício n° 17/2017/MDSA/SESAN, 13/2/2017 (peça 126) 
	21/2/2017 (AR, peça 128) 
	Solicitação devolução dos recursos

		Ofício 68/2017/MDSA/SESAN/CGEOF/COPC, DE 27/3/2017 (peça 130) 
	26/5/2017 (AR, (peças 131, 132) 
	Comunicando o não acatamento das justificativas e confirmando a responsabilidade, solicitando a devolução dos recursos

	Paloma Martins Mendonça
	Ofício 772/2014 - GABIN/SESAN/MDS, de 18/7/2014 (peça 106) 
	Não consta nos autos
	Solicitação da devolução dos recursos em razão da reprovação das contas

		Ofício 952/2014 - GABIN/SESAN/MDS, de 19/9/2014 (peça 109) 
	30/9/2014 (AR, peça 110) 
	Solicitação da devolução dos recursos

		Ofício 30/2016 - GABIN/SESAN/MDS, de 13/1/2016 (peça 113) 
	21/1/2016 (peça 114) 
	Solicitação da devolução dos recursos

		Ofício n° 16/2017/MDSA/SESAN, de 13/2/2017 (Peça 125) 
	21/1/2017 (AR, peça 127) 
	Solicitação da devolução dos recursos

9.	O Sr. Luís Ricardo Pereira da Silva se manifestou sobre as irregularidades apontadas, conforme visto nas peças 51, 65, 118 e 129, na forma abaixo sintetizada. E a Sra. Paloma Martins Mendonça encaminhou correspondência apenas comunicando que solicitou ao instituto que dirimisse as pendências (peça 115) .
10. Inicialmente, o Sr. Luís Ricardo Pereira da Silva argumentou que a divergência entre o número de beneficiários e o de capacitados decorreu dos seguintes fatores:
a) houve dificuldade de contato via telefone com as inscrições captadas, aproximadamente 300 contatos que constavam das fichas de inscrição estavam desativados ou não pertenciam mais os beneficiários (peça 51, p. 4) ;
b) o projeto não contemplar o benefício de vale transporte, desistiu uma média de 400 a 500 inscritos (peça 51, p. 4) ;
c)  outra parte dos alunos desistiu no decorrer do curso, em razão dos constantes conflitos urbanos nas comunidades onde os cursos estão localizados. Este fator gerou também adiamento de algumas aulas (peça 51, p. 4) ;
d) descreveu ainda várias estratégias no processo de seleção dos alunos, bem como as emergenciais, para os casos de baixo interesse e desistência (peça 51, p. 4-6) .
10.1	O responsável assegurou o encaminhamento das listas de frequências, da relação nominal dos alunos, e que seriam enviadas as fotos das atividades e eventos realizados (peça 51) . Consta ainda, uma tabela contendo as informações sobre cada turma, número de inscritos (fichas captadas) , frequência e quantidade de formandos ao final do processo (mesma peça, p. 2-3) .
10.2 	Com relação à ausência dos extratos bancários, lembrou ao MDS que ele tinha acesso, podendo examinar a qualquer tempo, mas, de qualquer forma, estava enviando apenas os dos últimos seis meses, porque acima desta quantidade era cobrada tarifa pelo banco (peça 51, p. 6) ;
10.3	Esclareceu que embora a Sra. Suellen de Mello Almeida fosse vice-presidente, e a Sra. Thamires da Silva Ribeiro, secretária geral do IQUAVI, não recebiam nenhuma remuneração por participarem do quadro da diretoria da instituição, e sim por desenvolverem serviços técnicos de pedagogia (Sra. Suellen) e de assistente social (Sra. Thamires) . Nesse sentido, a remuneração recebida pelo 'Projeto Quem Sabe Faz a Hora' correspondeu ao período de contratação por serviços técnicos. Para fins de comprovação aduziu que estava encaminhando, em anexo, a cópia do diploma de graduação e currículo das profissionais (peça 51, p. 6-7) . 
10.3.1	Neste contexto, destacou que:
	O inciso II, art. 80 da IN/ STN-MF nº 01/1997 e Acórdão n° TCU Plenário Item 9.21070/ 2003 (sic) 'É vedada a inclusão, tolerância ou admissão, nos convênios, sob pena de nulidade do ato e responsabilidade do agente, de cláusulas ou condições que prevejam ou permitam:
	II - pagamento, a qualquer título, a servidor ou empregado público, integrante de quadro de pessoal de órgão ou entidade pública da administração direta ou indireta, por serviços de consultoria ou assistência técnica
10.3.2	Portanto, as contratações não se enquadravam na proibição, porque as duas beneficiárias receberam pela prestação de serviços técnicos e não por exercerem funções na diretoria da instituição.
10.4	Com relação a Sra. Sidcléia Nogueira da Silva Junger e o Sr. Luiz Antônio Gonçalves afirmou que ambos não faziam parte da diretoria do IQUAVI e não exerciam nenhuma função administrativa na referida Instituição, os nomes deles constavam na Ata de Assembleia Geral na condição de ouvintes e não de eleitos ou eleitores (peça 51, p. 7) .
10.5	Quanto à locação de veículos para o projeto 'Quem Sabe Faz a Hora', esclareceu que o IQUAVI realizou uma chamada pública para seleção de Motorista, e realizou cotação de preço para locação de veículos, não obstante nenhum dos selecionados concordou com o valor de locação oferecido, razão pela qual utilizou o veículo da instituição de (Citroen/jumper M33M HDI, ano 2007/2008 com capacidade para 16 passageiros) , via contrato de locação e com o recurso destinado e disponibilizado da rubrica locação. Com relação aos custos com manutenção (combustível, IPVA, óleo, estacionamento entre outros) eram arcados pelo instituto (peça 51, p. 7) .
10.5.1	De acordo com os orçamentos, para o veículo Doblo/Kangoo ou similar, a diária seria R$ 155,00, R$ 930,00/semanal, R$ 2.790,00/mensal, conforme orçamento de 2009.  Para a Van executiva, a diária seria R$ 350,00 'pelo período de 08:00hs - orçamento em 2011'. Acrescentou ainda que o veículo ficava integralmente à disposição do projeto, transportou, inclusive, as coordenadoras, Sras. Thais Paiva Mello e Leslye Bombonatto, representante do Ministério, na visita feita aos pólos do IQUAVI em datas distintas. Ressaltou também o encaminhamento de fotos do veículo devidamente plotado com as logomarcas do projeto e de seus respectivos parceiros, a título de comprovação (peça 51, p. 8) .
10.6	Aduz ainda que o Plano de Trabalho previa o aluguel de salas, bem como despesas administrativas, por isso o gasto foi feito, contudo, após alteração do plano de trabalho, o item foi suprimido, fato por ele acatado, e não mais realizou a despesa, portanto, o gasto à época foi regular (peça 51, p. 8) .
10.7	Quanto à alocação de 4 ônibus para aula inaugural realizada no CIAD-Centro do Rio de Janeiro, em 25/01/2011, argumentou que o gasto estava incluído na rubrica 'SERVIÇO 33.90.39-48' - Capacitação e realização de oficinas, e que a equipe técnica responsável considerou necessária a realização do encontro em local neutro para não por em risco a integridade física e moral dos jovens, porque foram destacadas como ponto de risco as diversas realidades sociais vivenciadas pelos jovens do município do Rio de Janeiro. 
10.8	 No caso das despesas com luz e telefone, no valor de R$ 418,04, mesmo entendendo se tratar de despesas administrativas essenciais e necessárias, devolveria o valor para a conta corrente específica (peça 51, p. 8) .
11.	Posteriormente, o responsável novamente se pronunciou, ratificando o que já havia justificado, bem como solicitou o seguinte (peça 65) :
a) orientações e prazo para devolução dos recursos, no valor de R$ 54.990,42, sob o argumento de que o instituto não tem fins lucrativos e não havia dinheiro em caixa para efetuar a devolução de imediato;
b) esclarecimentos sobre a possibilidade de utilizar os recursos a serem devolvidos para pagar os fornecedores e prestadores de serviços que estavam atrasados, devido à falta de repasse da segunda parcela do convênio.
11.1	Sobre as informações complementares aos relatórios de atividades dos trimestres de janeiro/fevereiro/março e abril/maio/junho, ressaltou que não tinha enviado as cópias de todas as fichas de inscrição, lista diária de presença, lista de entrega de lanche, uniforme e material didático, pelas experiências anteriores com os outros Ministérios, em face do princípio da economicidade (peça 65, p. 4) .
12.	O responsável em questão ainda se manifestou em duas oportunidades. Na primeira, apenas encaminhou um oficio endereçado ao IQUAVI, solicitando providências quanto ao saneamento das pendências apontadas nos relatórios técnicos (peça 118) . Na segunda, argumentou, por intermédio de seu advogado (procuração, peça 129, p. 3) que seu vínculo inicial com o IQUAVI foi de subordinação, pois foi contratado em 23/12/2010, contudo, em razão da saída da Sra. Paloma Martins Mendonça, e na impossibilidade de outras pessoas assumirem a presidência, aceitou o cargo em março/2011, em razão da amizade com um dos dirigentes do instituto. Não obstante, permaneceu apenas por 35 dias, porque tomou posse em concurso público no município de Cabo Frio, em 2/5/2011 (peça 129, p. 1) . 
12.1	Argumentou ainda que no período que esteve na presidência do Instituto não iniciou nenhum projeto, não celebrou convênios, não assinou os contratos do ajuste em questão, uma vez que já existiam quando assumiu, portanto, não tem nenhuma responsabilidade pelas irregularidades detectadas (peça 129, p. 1-2) .
12.2	Ao final, assegurou o envio do contrato de trabalho celebrado com o IQUAVI, e a ata de assembleia ordinária que demonstra a data que assumiu a presidência, bem como a do fim da sua participação (peça 129, p. 2) 
13.	O órgão repassador não acatou as justificativas, sob o argumento de que os dados enviados estavam incompletos, no tocante às listas de presença de 20 turmas, com as respectivas fichas de inscrição, bem como no tocante aos extratos bancários (peça 53, p. 3-6) ; considerou insuficiente a fundamentação quanto aos gastos considerados contrários ao disposto no inciso II, art. 8° da IN/ STN-MF n° 01/1997 e Acórdão 2161/2007-TCU-Primeira Câmara, TC Processo 010.190/2000-7 - itens 9.2.1 e 9.2 (mesma peça, p. 6-7) ; quanto à locação do veículo do próprio instituto, considerou que as justificativas não alteraram os fatos (mesma peça, p. 7) ; no caso do aluguel do espaço físico, ponderou que em pesquisa ao plano de trabalho original não foi encontrada a previsão alegada, o mesmo se aplica para o aluguel dos ônibus (mesma peça, p. 7-11) .  Foram acatados os argumentos relativos a Sra. Sidcléia Nogueira da Silva Junger e ao Senhor Luiz Antônio Gonçalves (mesma peça, p. 7) .
14.	Diante do não saneamento das irregularidades apontadas e da não devolução dos recursos, instaurou-se a Tomada de Contas Especial. Foi elaborado o Relatório de Tomada de Contas Especial 14/2012 (peça 77) , o qual concluiu pela impugnação parcial dos recursos repassados. O processo foi devolvido pela CGU, devido a não inclusão do IQUAVI no rol de responsáveis. Posteriormente, o Relatório 14/2012 Complementar concluiu que o prejuízo importaria no valor total dos recursos repassados, imputando-se a responsabilidade aos Srs. Luís Ricardo Pereira da Silva e Paloma Martins Mendonça, ex-Presidentes do Instituto, em razão da impugnação total da prestação de contas, no valor de R$ 900.098,36, pela não comprovação da execução dos cursos pactuados no Plano de Trabalho (peça 153) .
15.	O Relatório de Auditoria 824/2017 do Ministério da Transparência Controladoria Geral da União (peça 154) também chegou às mesmas conclusões. Após serem emitidos o Certificado de Auditoria, o Parecer do Dirigente e o Pronunciamento Ministerial (peças 155, 156 e 157) , o processo foi remetido a esse Tribunal.
16.	Na instrução inicial (peça 161) , analisando-se os documentos nos autos, concluiu-se pela necessidade de realização de citação dos Srs. Paloma Martins Mendonça (CPF XXX.018.467-XX) e Luís Ricardo Pereira da Silva (CPF 949.279.957- 04) , ex-Presidentes do IQUAVI, em razão das irregularidades identificadas abaixo.
Ocorrências:
a) não comprovação da boa e regular aplicação dos recursos do Convênio 5/2009 (Siafi/Siconv 709.775) , celebrado entre o MDS e o Instituto de Qualidade de Vida - IQUAVI, que tinha por objeto o desenvolvimento de ações de qualificação profissional e de inserção no mercado de trabalho de jovens com idade entre 16 e 29 anos, no município do Rio de Janeiro - Projeto Quem sabe faz a hora (peças 21 e 77) , tenho em vista que não logrou êxito em comprovar o atingimento do objeto conveniado, pelos motivos sintetizados nos parágrafos vigésimo, trigésimo sexto a trigésimo nono da instrução de peça 161, e ainda pelas ocorrências descritas abaixo.
a.1) realização de depósitos e transferências entre a conta corrente do convênio sob exame e outros convênios celebrados com o Ministério de Trabalho e Emprego (MTE) sem justificativas (peça 83, p. 3-4) , afastando o nexo de causalidade entre os lançamentos a débito e a crédito da referida conta, e os documentos comprobatórios das despesas, conforme tabela constante da alínea 'b' do parágrafo quadragésimo sexto da instrução de peça 161;
a.2) Movimentação sem identificação na conta corrente do Convênio, bem como outras movimentações vedadas e/ou indevidas dos recursos do MDS (alínea 'b', parágrafo quarto) , afastando o nexo de causalidade entre os lançamentos a débito e a crédito da referida conta, e os documentos comprobatórios das despesas, conforme tabela constante da alínea 'c' do parágrafo quadragésimo sexto da instrução de peça 161;
a.3)  realização de despesas não previstas no Plano de trabalho:
a.3.1) realização de despesas de Coffee Break e Lanches, no valor de R$ 247,55, para funcionários do IQUAVI e outras pessoas não identificadas, quando no Plano de Trabalho estava previsto somente para alunos e professores (subalínea 'e.1', parágrafo quarto da instrução de peça 161) 
a.3.2) locação de espaço físico próprio para a realização de eventos, sem comprovação da efetiva utilização de tais espaços no âmbito do convênio e sem documentos comprobatórios da regularidade de tal locação (contrato ou notas fiscais correspondentes) , mas apenas a apresentação de 'recibo' em que declara ter alugado o espaço para o convênio, no valor de R$ 3.551.38 (subalínea 'e.2 da instrução de peça 161) ;
a.3.3) despesas com divulgação: impressão de logotipo para identificação de um veículo tipo van, no valor de R$ 950,00, pago à Alart Comunicação Visual, e divulgação de publicidade em carro de som, no valor de R$ 447,00, pago a Douglas Takeshi/Rosilaine Santos, totalizando R$ 1.447,00, quando estavam previstos apenas banners, cartazes e faixas (subalínea 'e.3', parágrafo quarto da instrução de peça 161) 
a.3.4) realização de despesas de telefone e luz (subalínea 'e.4', parágrafo quarto da instrução de peça 161) 
a.3.5) Realização de despesas com 'Transporte de Ônibus', referente à locação de um ônibus para transporte, no valor de R$ 2.600,00, pago à Trel Transturismo/Divina Luz (CNPJ 07.370.012/0001-57) , em 19/1/2011 (subalínea 'e.5', parágrafo quarto da instrução de peça 161) ;
a.4) pagamentos ao IQUAVI por locação de veículos do próprio instituto, no valor de R$17.206,00, contrariando o princípio da impessoalidade e da moralidade, bem como jurisprudência do TCU. Ainda, não foram constatados documentos comprobatórios de cotação de preço (peça 83, p. 6) , alínea 'f.1', parágrafo quarto da instrução de peça 161) 
Débito:
	Paloma Martins Mendonça

	VALOR ORIGINAL (R$) 
	DATA DA OCORRÊNCIA

	97.528,40
	24/6/2010

	161.178,74
	27/7/2010

	73.416,69
	20/8/2010

	39.047,98
	20/9/2010

	41.792,98
	27/10/2010

	45.684,11
	30/11/2010

	32.896,41
	20/12/2010

	138.205,75
	27/1/2011

	78.631,46
	28/2/2011

	72.490,80
	18/3/2011

	Luis Ricardo Pereira da Silva

	VALOR ORIGINAL (R$) 
	DATA DA OCORRÊNCIA

	52.700,00
	30/3/2011

	66.525,04
	20/4/2011

Responsáveis: Paloma Martins Mendonça (CPF XXX.018.467-XX) , ex-Presidente, gestão 2/2/2010 a 28/3/2011 e Luis Ricardo Pereira da Silva (CPF XXX.279.957-XX) , ex-Presidente, gestão 29/3/2011 a 30/6/2012
Condutas:
a) não comprovar ter atingido o objeto pactuado no Convênio 5/2009 (Siafi/Siconv 709.775) /MSD-IQUAVI, quando deveria ter reunido os elementos indispensáveis à comprovação do cumprimento do objeto conveniado;
b) movimentar irregularmente a conta corrente específica, quando deveria ter utilizado os recursos apenas para pagar as despesas objeto do conveniado;
c) movimentar irregularmente a conta corrente específica, quando deveria ter utilizado os recursos somente para despesas previstas no plano de trabalho ou para aplicação no mercado financeiro;
d) realizar despesas não prevista no plano de trabalho, quando deveria ter efetuado pagamentos apenas na finalidade estabelecida no instrumento pactuado
17.	Em cumprimento ao despacho do Relator Exmo. Ministro-Substituto André Luís de Carvalho (peça 164) foram efetuadas as citações dos responsáveis. A Sra. Paloma Martins Mendonça e o Sr. Luís Ricardo Pereira da Silva foram devidamente citados por meio dos Ofícios 0167/2019-TCU/Secex-TCE e 0168/2019-TCU/Secex-TCE, de 16/1/2019 (peças 166 e 167) , respectivamente, os quais foram devidamente recebidos em 24 e 25/1/2019 conforme Avisos de Recebimento - AR (peças 171 e 172) . 
18.	Após pedido de prorrogação de prazo (peça 173) , o qual foi prontamente concedido (peça 174) , o Sr. Luís Ricardo Pereira da Silva apresentou alegações de defesa, por meio de seu advogado devidamente habilitado, conforme procuração que se encontram na peça 176.
19.	Na instrução de peça 180, foi proposta a rejeição das alegações de defesa apresentadas pelo Sr. Luís Ricardo Pereira da Silva, a revelia da Sra. Paloma Martins Mendonça, o julgamento irregular das contas com imputação de débito e multa aos responsáveis.
20.	Remetidos os autos ao MP/TCU, o Parquet observou que a documentação anexada e assinada pela Sra. Paloma Martins Mendonça, vista à peça 177, apresenta razões defensivas da responsável e, em respeito ao princípio da verdade material e do contraditório e da ampla defesa, sugeriu que os autos retornassem à unidade instrutora para que os documentos fossem analisados, de modo a evitar futuros pleitos de nulidade (peça 183) .
21.	O Relator do feito acatou a sugestão e determinou o retorno do processe a esta unidade técnica para proceder a análise das razões acostadas à peça 177, e, em seguida, enviar ao MT/TCU, nos termos do art. 62, inciso III, do RI/TCU (peça 184) .
22.	Em nova análise (peça 186) , verificou-se que o convenente, IQUAVI, não foi incluído no rol de responsáveis (parágrafos 22 a 27 daquela instrução) . Desse modo, foi proposta a citação solidária do referido instituto com a Sra. Paloma Martins Mendonça e o Sr. Luís Ricardo Pereira da Silva, e nova citação destes últimos, para, caso o desejassem, apresentassem novos argumentos, nos seguintes termos:
 30.	 Diante do exposto, submetem-se os autos à consideração superior, propondo-se realizar a citação, nos termos dos arts. 10, § 1º e 12, inciso II, da Lei 8.443/1992, c/c o art. 202, inciso II, e §1º, do Regimento Interno, do Instituto de Qualidade de Vida - IQUAVI (CNPJ 01.983.244/0001-02) , em solidariedade com a  Sra. Paloma Martins Mendonça  (CPF XXX.018.467-XX) ex-Presidente, gestão 2/2/2010 a 28/3/2011, e o Sr. Luís Ricardo Pereira da Silva (CPF XXX.279.957-XX) , ex-Presidente, gestão 29/3/2011 a 30/6/2012, para, no prazo de quinze dias, a contar do recebimento do ofício citatório, apresentar alegações de defesa quanto às ocorrências abaixo indicadas, em razão das condutas também especificadas, ou recolher aos cofres do Tesouro Nacional, a importância abaixo identificada, atualizada monetariamente a partir da data indicada até o seu recolhimento:
Ocorrências:
a) não comprovação da boa e regular aplicação dos recursos do Convênio 5/2009 (Siafi/Siconv 709.775) , celebrado entre o MDS e o Instituto de Qualidade de Vida - IQUAVI, que tinha por objeto o desenvolvimento de ações de qualificação profissional e de inserção no mercado de trabalho de jovens com idade entre 16 e 29 anos, no município do Rio de Janeiro - Projeto Quem sabe faz a hora (peças 21 e 77) ,   tenho em vista que não logrou êxito em comprovar o atingimento do objeto conveniado, pelos motivos sintetizados no parágrafo vigésimo, trigésimo sexto a trigésimo nono, quando deveria ter reunido os elementos indispensáveis à demonstração da efetiva execução do pacto, bem como pelas demais irregularidades descritas na alíneas abaixo:
Débito:
	IQUAVI em solidariedade com Paloma Martins Mendonça

	VALOR ORIGINAL (R$) 
	DATA DA OCORRÊNCIA

	97.528,40
	24/6/2010

	161.178,74
	27/7/2010

	73.416,69
	20/8/2010

	39.047,98
	20/9/2010

	41.792,98
	27/10/2010

	45.684,11
	30/11/2010

	32.896,41
	20/12/2010

	138.205,75
	27/1/2011

	78.631,46
	28/2/2011

	72.490,80
	18/3/2011

Valor atualizado do débito em 24/10/2019: R$ 1.294.110,47
	IQUAVI em solidariedade com Luís Ricardo Pereira da Silva

	VALOR ORIGINAL (R$) 
	DATA DA OCORRÊNCIA

	52.700,00
	30/3/2011

	66.525,04
	20/4/2011

  Valor atualizado do débito em 24/10/2019: R$ 191.067,27
Responsáveis: Paloma Martins Mendonça (CPF XXX.018.467-XX) , ex-Presidente, gestão 2/2/2010 a 28/3/2011 e Luís Ricardo Pereira da Silva (CPF XXX.279.957-XX) , ex-Presidente, gestão 29/3/2011 a 30/6/2012, Instituto de Qualidade de Vida - IQUAVI (CNPJ 01.983.244/0001-02) 
Conduta: não comprovar ter atingido o objeto pactuado no Convênio 5/2009 (Siafi/Siconv 709.775) /MSD-IQUAVI, quando deveria ter reunido os elementos indispensáveis à comprovação do cumprimento do objeto conveniado
Dispositivos violados: item 2.2.1 da Cláusula Segunda do termo de convênio, art. 93 do Decreto-Lei 200/1967
Nexo de Causalidade: a falta de evidências de que houve, de fato, e na quantidade prevista no projeto, a capacitação do público-alvo do objeto conveniado implica na não comprovação de atingimento do objeto pactuado
Evidências: Nota de Fiscalização Conjunta 01/2012 AECI - SESAN/MDS, de 24/2/2012 (peça 83) , Nota Técnica 20/2015/CGEPF/DEFEP/SESAN/MDS, de 6/11/2015 (peça 112) 
b) realização de depósitos e transferências entre a conta corrente do convênio sob exame e outros convênios celebrados com o Ministério de Trabalho e Emprego (MTE) sem justificativas (peça 83, p. 3-4) , afastando o nexo de causalidade entre os lançamentos a débito e a crédito da referida conta, e os documentos comprobatórios das despesas, conforme tabela abaixo:
	IQUAVI em solidariedade com Paloma Martins Mendonça (alíneas 'a' e 'c', parágrafo quarto) 

	Data da movimentação
	Extrato Bancário
	Informações obtidas no Siafi
	Valor do crédito R$
	Valor do Débito R$

	5/7/2010
	Transf. on-line
	Transferência realizada para a conta corrente do Convênio SICONV n° 726106/MTE/SPP/CODEFAT n° 065/2009.
		114.389,00

	IQUAVI em solidariedade com Luís Ricardo Pereira da Silva (alínea 'c', parágrafo quarto) 

	Data da movimentação
	Extrato Bancário
	Informações obtidas no Siafi
	Valor do crédito R$
	Valor do Débito R$

	6/7/2011
	Crédito -Transf. on-line
	Transferência da conta corrente n° 21514-7, Ag. 3099, do Convênio SICON Nº  726106/MTE/SPP/CODEFAT n° 065/2009, conforme consulta no SIAFI em 13/2/2012
	33.712,15
	
	5/8/2011
	Crédito -Transf. on-line
	Transferência da conta corrente n° 21514-7, Ag. 3099, do Convênio SICON N° 726106/MTE/SPP/CODEFAT n° 065/2009, conforme consulta no SIAFI em 13/2/2012
	6.000,00
	
	8/8/2011
	Crédito -Transf. on-line
	Transferência da conta corrente n° 21514-7, Ag. 3099, do Convênio SICON N° 726106/MTE/SPP/CODEFAT n' 065/2009, conforme consulta no SIAFI em 13/2/2012
	23.363,38
	
	22/8/2011
	Crédito -Transf. on-line
	Transferência da conta corrente n' 21514-7, Ag. 3099, do Convênio SICON N° 726106/MTE/SPP/CODEFAT n° 065/2009, conforme consulta no SIAFI em 13/2/2012
	925,80
	
	10/10/2011
	Transf. on-line
	Transferência para a conta corrente n° 21514-7, Ag. 3099, do Convênio SICON N° 726106/MTE/SPP/CODEFAT n' 065/2009, conforme consulta no SIAFI em 13/2/2012
		33.712,15

	10/10/2011
	Transf. on-line
	Transferência para a conta corrente n° 21514-7, Ag. 3099, do Convênio SICON N' 726106/MTE/SPP/CODEFAT n° 065/2009, conforme consulta no SIAFI em 13/2/2012
		6.000,00

	26/10/2011
	Crédito -Transf. on-line
	Transferência da conta corrente nº 22289, Ag. 3099, do Convênio SICON N° 748290/MTE/SPP/CODEFAT n° 022/2010, conforme consulta no SIAFI em 13/2/2012
	17.000,00
	
	26/10/2011
	Transf. on-line
	Transf. Para a conta de Convênio SICONV N° 726106/MTE/SPP/CODEFAT n° 065/2009
		23.363,38

	5/8/2011
	Emissão de Doc.
	Transf. Para a conta de Convênio SICONV N° 726106/MTE/SPP/CODEFAT nº 065/2009
		925,80

Responsável: Paloma Martins Mendonça (CPF XXX.018.467-XX) , ex-Presidente, gestão 2/2/2010 a 28/3/2011 e Luís Ricardo Pereira da Silva (CPF XXX.279.957-XX) , ex-Presidente, gestão 29/3/2011 a 30/6/2012, Instituto de Qualidade de Vida - IQUAVI (CNPJ 01.983.244/0001-02) 
Conduta: movimentar irregularmente a conta corrente específica, quando deveria ter utilizado os recursos somente para despesas previstas no plano de trabalho ou para aplicação no mercado financeiro;
Dispositivos violados: caput do art. 50 da Portaria Interministerial MPOG/MF/CGU 127/2008; Cláusula Sexta do termo de convênio
Nexo de Causalidade: a transferência de recursos do convênio sob exame para ou termo de ajuste afasta o nexo de causalidade entre a utilização dos recursos e as despesas efetuadas
Evidências:  Nota de Fiscalização Conjunta 01/2012 AECI - SESAN/MDS, de 24/2/2012 (peça 83) , Nota Técnica 20/2015/CGEPF/DEFEP/SESAN/MDS, de 6/11/2015 (peça 112) , extratos bancários (peças 98 e 99) 
c) Movimentação sem identificação na conta corrente do Convênio, bem como outras movimentações vedadas e/ou indevidas dos recursos do MDS (alínea 'b', parágrafo quarto) , afastando o nexo de causalidade entre os lançamentos a débito e a crédito da referida conta, e os documentos comprobatórios das despesas, conforme detalhado abaixo:
	IQUAVI em solidariedade com Paloma Martins Mendonça

	Data da movimentação
	Extrato Bancário
	Relação de pagamento
	Valor do crédito R$
	Valor do DébitoR$

	1/7/2010
	Transf. on-line
	Sem identificação
		1.023,51

	1/7/2010
	Transf. on-line
	Sem identificação
		190,24

	6/7/2010
	Doc.
	Sem identificação
		1.721,00

	20/7/2010
	Transf. on-line
	Sem identificação
		50,00

	20/7/2010
	Doc.
	Sem identificação
		950,00

	21/7/2010
	Transf. on-line
	Sem identificação
		500,00

	27/7/2010
	Depósito on-line
	Sem identificação
	475,45
	
	2/3/2011
	Emissão de Doc.
	Sem identificação
		284,80

	2/3/2011
	Emissão de Doc.
	Sem identificação
		284,80

	IQUAVI em solidariedade com Luís Ricardo Pereira da Silva

	Data da movimentação
	Extrato Bancário
	Relação de pagamento
	Valor do crédito R$
	Valor do Débito R$

	30/3/2011
	Transf. on-line
	Sem identificação
		52.700,00

	5/4/2011
	Transf. on-line
	Sem identificação
		39.900,00

	7/6/2011
	Transf. on-line
	Sem identificação
		1.112,50

	8/6/2011
	Emissão de Doc.
	Sem identificação
		1.112,50

	9/6/2011
	Crédito - Transf. on-line
	Sem identificação
	1.000,00
	954,44

	9/6/2011
	Crédito - Transf. on-line
	Sem identificação
	10.000,00
	
	22/6/2011
	Crédito - Transf. on-line
	Sem identificação
	52.700,00
	
	6/7/2011
	Transf. on-line
	Sem identificação
		1.328,00

	6/7/2011
	Transf. on-line
	Sem identificação
		1.157,89

	6/7/2011
	Transf. on-line
	Sem identificação
		1.079,83

	22/8/2011
	Transf. on-line
	Sem identificação
		925,80

	0/10/2011
	Crédito - Transf. on-line
	Sem identificação
	39.900,00
	
	26/10/2011
	Crédito - Transf. on-line
	Sem identificação
	3.000,00
	
	26/10/2011
	Crédito - Transf. on-line
	Sem identificação
	3.000,00
	
	26/10/2011
	Crédito - Transf. on-line
	Sem identificação
	1.289,18
	
Responsáveis: Paloma Martins Mendonça (CPF XXX.018.467-XX) , ex-Presidente, gestão 2/2/2010 a 28/3/2011 e Luís Ricardo Pereira da Silva (CPF XXX.279.957-XX) , ex-Presidente, gestão 29/3/2011 a 30/6/2012, Instituto de Qualidade de Vida - IQUAVI (CNPJ 01.983.244/0001-02) 
Conduta: movimentar irregularmente a conta corrente específica, quando deveria ter utilizado os recursos somente para despesas previstas no plano de trabalho ou para aplicação no mercado financeiro;
Dispositivos violados: caput do art. 50 da Portaria Interministerial MPOG/MF/CGU 127/2008; Cláusula Sexta do termo de convênio
Nexo de Causalidade: a movimentação dos recursos desacompanhada da identificação da origem e da utilização de recursos afasta o nexo de causalidade entre as despesas realizadas e os recursos do pacto
Evidências:  Nota de Fiscalização Conjunta 01/2012 AECI - SESAN/MDS, de 24/2/2012 (peça 83) , Nota Técnica 20/2015/CGEPF/DEFEP/SESAN/MDS, de 6/11/2015 (peça 112) , extratos bancários (peças 98 e 99) 
d)  realização de despesas não previstas no Plano de trabalho:
d.1) realização de despesas de Coffee Break e Lanches, no valor de R$ 247,55, para funcionários do IQUAVI e outras pessoas não identificadas, quando no Plano de Trabalho estava previsto somente para alunos e professores (subalínea 'e.1', parágrafo quarto) , conforme tabela abaixo:
	Nome do Fornecedor
	CPF
	Tipo de Despesa
	Valor
	Data

	Renata Lima
	XXX.972.117-XX
	Coffee Break - Lanches
	100,00
	20/7/2010

	Renata Lima
	XXX.972.117-XX
	Coffee Break - Lanches
	119,00
	21/7/2010

	Sem informação
	XXX.685.047-XX
	Lanche (Andrea Dunha) 
	28,55
	22/7/2010

	Total
	247,55
	
	d.2) locação de espaço físico próprio para a realização de eventos, sem comprovação da efetiva utilização de tais espaços no âmbito do convênio e sem documentos comprobatórios da regularidade de tal locação (contrato ou notas fiscais correspondentes) , mas apenas a apresentação de 'recibo' em que declara ter alugado o espaço para o convênio, no valor de R$ 3.551.38 (subalínea 'e.2', parágrafo quarto) , conforme tabela abaixo:
	Nome do Fornecedor
	CNPJ
	Tipo de Despesa
	Valor
	Data

	IQUAVI
	01983244/0001-02
	Locação de Espaço
	1.775,69
	27/7/2010

	IQUAVI
	01983244/0001-02
	Locação de Espaço
	1.775,69
	27/7/2010

	Total
	3.551,38
	
d.3) despesas com divulgação: impressão de logotipo para identificação de um veículo tipo van, no valor de R$ 950,00, pago à Alart Comunicação Visual, e divulgação de publicidade em carro de som, no valor de R$ 447,00, pago a Douglas Takeshi/Rosilaine Santos, totalizando R$ 1.447,00, quando estavam previstos apenas banners, cartazes e faixas (subalínea 'e.3', parágrafo quarto) , conforme tabela abaixo:
d.4) realização de despesas de telefone e luz (subalínea 'e.4', parágrafo quarto) , conforme tabela abaixo:
	Nome do Fornecedor
	CNPJ
	Tipo de Despesa
	Valor
	Data

	Telemar Norte Leste S/A 
	33000118/0001-79
	Pagto ref. 33,3 % 08/2010
	52,00
	17/9/2010

	Telemar Norte Leste S/A
	33000118/0001-79
	Pagto ref. 33,3 % 09/2010
	38,18
	4/10/2010

	Telemar Norte Leste S/A
	33000118/0001-79
	Pagto ref. 33,3 % 08 e 09/2010
	186,39
	5/10/2010

	Light Serviços Eletricidade
	60444438/0001-46
	Pagto ref. 33,3 % 09/2010
	141,47
	5/10/2010

	Total
	418,04
	
d.5) Realização de despesas com 'Transporte de Ônibus', referente à locação de um ônibus para transporte, no valor de R$ 2.600,00, pago à Trel Transturismo/Divina Luz (CNPJ 07.370.012/0001-57) , em 19/1/2011 (subalínea 'e.5', parágrafo quarto) 
Responsáveis: Paloma Martins Mendonça (CPF XXX.018.467-XX) , ex-Presidente, gestão 2/2/2010 a 28/3/2011 e Instituto de Qualidade de Vida - IQUAVI (CNPJ 01.983.244/0001-02) 
Conduta: realizar despesas não prevista no plano de trabalho, quando deveria ter efetuado pagamentos apenas na finalidade estabelecida no instrumento pactuado;
Dispositivos violados: inciso IV art. 39, Cláusulas Segunda, item 2.2, Sexta, Sétima e Décima Primeira do Convênio 5/2009 (Siafi/Siconv 709.775) /MSD-IQUAVI
Nexo de causalidade: a realização de despesas não previstas no plano de trabalho configura desvio de objeto e causa prejuízo à finalidade do convênio
Evidências: Nota de Fiscalização Conjunta 01/2012 AECI - SESAN/MDS, de 24/2/2012 (peça 83) , Nota Técnica 20/2015/CGEPF/DEFEP/SESAN/MDS, de 6/11/2015 (peça 112) , extratos bancários (peças 98 e 99) 
e) pagamentos ao IQUAVI por locação de veículos do próprio instituto, no valor de R$17.206,00, contrariando o princípio da impessoalidade e da moralidade, bem como jurisprudência do TCU. Ainda, não foram constatados documentos comprobatórios de cotação de preço (peça 83, p. 6) , alínea 'f.1', parágrafo quarto, conforme tabela abaixo:
	IQUAVI em solidariedade com Paloma Martins Mendonça

	Referência
	Descrição da Despesa
	Data
	Valor (R$) 

	Ref. 06/2010
	Locação de Veículo II
	12/7/2010
	1.226,00

	Locação 07/2010
	Locação de Veículo II
	6/08/2010
	1.226,00

	Pagto 08/2010
	Locação de Veículo II
	2/9/2010
	1.271,00

	Pagto 09/2010
	Locação de Veículo II
	5/10/2010
	1.225,00

	Pagto 10/2010
	Locação de Veículo II
	3/11/2010
	1.225,00

	Pagto 11/2010
	Locação de Veículo II
	3/12/2010
	1.225,00

	Pagto 12/2010
	Locação de Veículo II
	4/1/2011
	1.226,00

	Pagto 1/2011
	Locação de Veículo II
	2/2/2011
	1.226,00

	Pagto 2/2011
	Locação de Veículo I
	1/3/2011
	1.226,00

	IQUAVI em solidariedade com Luís Ricardo Pereira da Silva

	Referência
	Descrição Despesa
	Data
	Valor (R$) 

	Pagto 3/2011
	Não informado
	1/4/2011
	1.091,14

	Pagto 3/2011
	Não informado
	4/4/2011
	134,86

	Pagto 4/2011
	Não informado
	2/5/2011
	1.226,00

	Pagto 5/2011
	Locação de Veículo I
	9/6/2011
	1.226,00

	Pagto 6/2011
	Locação de Veículo I
	7/7/2011
	1.226,00

	Pagto 7/2011
	Locação de Veículo I
	5/8/2011
	1.226,00

Responsável: Paloma Martins Mendonça (CPF XXX.018.467-XX) , ex-Presidente, gestão 2/2/2010 a 28/3/2011 e Luis Ricardo Pereira da Silva (CPF XXX.279.957-XX) , ex-Presidente, gestão 29/3/2011 a 30/6/2012, Instituto de Qualidade de Vida - IQUAVI (CNPJ 01.983.244/0001-02) 
Conduta: realizar despesas não prevista no plano de trabalho, quando deveria ter efetuado pagamentos apenas na finalidade estabelecida no instrumento pactuado;
Dispositivos violados: art. 11 do Decreto 6.170/2007; inciso IV art. 39, Cláusulas Segunda, item 2.2, Sexta, Sétima e Décima Primeira do Convênio 5/2009 (Siafi/Siconv 709.775) /MSD-IQUAVI
Nexo de causalidade: a realização de despesas não previstas no plano de trabalho configura desvio de objeto e causa prejuízo à finalidade do convênio
Evidências: Nota de Fiscalização Conjunta 01/2012 AECI - SESAN/MDS, de 24/2/2012 (peça 83) , Nota Técnica 20/2015/CGEPF/DEFEP/SESAN/MDS, de 6/11/2015 (peça 112) , extratos bancários (peças 98 e 99) 
23.	As citações foram autorizadas pelo Relator do feito, conforme Despacho de peça 189, as quais foram realizadas mediante os ofícios abaixo:
	a) Instituto de Qualidade de Vida - IQUAVI: Ofício 10776/2019-TCU/Secex-TCE, de 3/12/2019 (peça 192) , recebido em 17/12/2019, conforme AR de peça 197. Não foi possível identificar o recebedor;
	b) Luís Ricardo Pereira da Silva: Ofício 10775/2019-TCU/Secex-TCE, de 3/12/2019 (peça 193) , recebido em 18/12/2019, por Mário Manoel, conforme AR de peça 195;
	c) Paloma Martins Mendonça: Ofício 10775/2019-TCU/Secex-TCE, de 3/12/2019 (peça 194) , recebido em 17/12/2019, por Antonio de Pádua, conforme AR de peça 196.
24.	Transcorrido o prazo regimento, os responsáveis optaram por permanecerem silentes. Contudo, a revelia somente se aplica ao IQUAVI, porquanto o Sr. Luís Ricardo Pereira da Silva e a Sra. Paloma Martins Mendonça já se manifestaram anteriormente.
EXAME TÉCNICO
25.	Passa-se a seguir a descrever cada argumento apresentado nas alegações de defesa do Sra. Paloma Martins Mendonça, seguida da respectiva análise.
26.	Argumento 1: contextualização do Projeto 'Quem Sabe Faz a Hora' (peça 177, p. 9-10) 
26.1	Descrição: o projeto foi escolhido através da Chamada Pública 1/2008-SAIP/MDS, publicada no D.O. em 1/10/2008, apresentado em 17/12/2008 e assinado em 18/11/2008, previa a inclusão sócio-produtiva de 540 jovens em situação de vulnerabilidade e/ou exclusão social, com idade entre 16 e 29 anos, oriundos do município do Rio de Janeiro, bem como a inserção de 30% no mercado de trabalho, com duração de 8 meses, a contar do recebimento do recurso, entre outros detalhes e execução do projeto. Em face do perfil dos jovens e pela existência de um número significativo de jovens sem qualificação profissional, que os tornavam menos competitivos na disputa por emprego ou mesmo oportunidade de organizar o seu próprio negócio, como empreendedor, levando-os para o mercado ilegal e informal, a proposta foi alterada para 1050 jovens, bem como os cursos oferecidos em face das potencialidades do mercado, barreiras enfrentadas, da seguinte forma:
DE: Oferta dos cursos profissionalizantes de:
- Auxiliar de Cozinheiro, Agente Comunitário para Projetos Sociais; Cabeleireiro-Afro; Chapista,
Depilação, Gesseiro; Iniciação a Web Designer; Ladrilheiro, Maquiagem, Pintor (Construção Civil) , Reparador-Revestimentos, Repositor de Mercadorias, Vendedor-Delivery
PARA: Oferta dos cursos profissionalizantes de:
- Auxiliar de Cozinheiro, Cabeleireiro-Afro, Chapista, Depilação, Gesseiro, Maquiagem, Pintor
 (Construção Civil) , Azulejista, Corte e Costura, Almoxarife
  26.1.1	Ressaltou ainda que as alterações foram apenas qualitativa e não quantitativa, como demonstram as tabelas vistas na peça 177, p. 10.
26.2	Análise: os motivos pelos quais foi proposto o projeto, a forma como foi organizado e a alteração da proposta inicial quanto à quantidade de jovens envolvidos no projeto e os cursos ofertados não foram objeto de citação da responsável, portanto, não altera as condutas a ela imputadas em face das irregularidades detectadas na execução do ajuste constatadas pelo órgão repassador, descritas no parágrafo 16 desta instrução. Portanto, não há argumentos a serem acatados ou refutados.
27.	Argumento 2: aplicação dos recursos (peça 177, p. 11-12) 
27.1	Descrição: apresenta as receitas totais, segregada em aporte federal e contrapartida, o valor aplicado em programas e ações sociais, o percentual, o valor gasto em 2010 e 2011, os valores previstos e gastos, e uma inconsistência no valor de R$ 116.258,71, correspondendo a diferença entre a previsão e a execução dos recursos do MDS.
27.1.1	Na sequência, com base na tabela vista à peça 177, p. 11, afirma que a execução física ficou superior à execução financeira, evidenciando a sua boa-fé e intenção de cumprir com a proposta final de aumentar em 94,44% a quantidade de jovens.
27.1.2	Aduz que que por necessidade de ajustes no projeto e diante de inúmeras considerações e reanalise, diversas contas correntes foram apresentadas ao MDS (Ag. BB 3099-6, c/c 14012-0, 14232-8 e 21814-6 entre outras) , que pode ter ocasionado falta de atenção em algumas transações e movimentação financeira, contudo, não se tratou de artifício e má fé na gestão físico-financeira do projeto. Algumas transações bancárias ao longo do período podem ter sido apreciadas de maneira indevida ou equivocada, pois inúmeras transações destacadas no relatório da TCE não foram apuradas ou relatadas como deveriam, podendo ser destacadas:
	a) lançamentos referentes a DOC ou até mesmo transferências on line: esqueceram de apontar que houve devolução no próprio extrato, pois se tratava de erro na conta corrente do destinatário;
	b) transações entre contas de convênios: tratou-se de mera confusão/falta de atenção nas movimentações bancárias, pois foi orientada pelo próprio MDS a aplicar os recursos disponibilizados na liberação da parcela equivalente a R$ 900.098,36;
	c) bloqueio judicial: foram incansáveis energias depositadas junto ao corpo jurídico para que fossem sanados;
	d) pagamento de GPS - multas: não se trata de multas, e sim encargos provenientes das contratações aditadas ao Plano de Trabalho, causadas por diversas considerações, reformulação, reanálise do projeto e morosidade do MDS na resolução da questão
27.2	Análise: sobre as movimentações bancárias irregulares, o órgão repassador apontou transferências entre a conta corrente específica do convênio em questão e outros convênios celebrados entre o MTE e o IQUAVI, sem justificativas (peça 83, p. 3-4) , e movimentação bancária sem identificação, bem como outras vedadas e/ou indevidas dos recursos do MDS (peça 83, p. 2-3) , pagamento de multa relativa aos encargos com o INSS, transferências para depósito judicial e débitos relativos a bloqueio  judicial-Bacen (peça 83, p. 4) .
27.2.1	com relação aos pontos levantados na defesa, registre-se que após o exame dos autos por esta unidade técnica (peça 161) , a Sra. Paloma Martins Mendonça foi citada para apresentar defesa ou recolher importância devida com relação ao seguinte:
realização de depósitos e transferências entre a conta corrente do convênio sob exame e outros convênios celebrados com o Ministério de Trabalho e Emprego (MTE) sem justificativas (peça 83, p. 3-4) , afastando o nexo de causalidade entre os lançamentos a débito e a crédito da referida conta, e os documentos comprobatórios das despesas, conforme tabela abaixo:
	Data da movimentação
	Extrato Bancário
	Informações obtidas no Siafi
	Valor do Crédito
R$
	Valor do Débito
R$

	5/7/2010
	Transf. on-line
	Transferência realizada para a conta corrente do
Convênio SICONV 726106/MTE/SPP/
CODEFAT n°
065/2009
		114.389,00

Movimentação sem identificação na conta corrente do Convênio, bem como outras movimentações vedadas e/ou indevidas dos recursos do MDS (alínea 'b', parágrafo quarto) , afastando o nexo de causalidade entre os lançamentos a débito e a crédito da referida conta, e os documentos comprobatórios das despesas, conforme detalhado abaixo
	Data da movimentação
	Extrato Bancário
	Relação de pagamento
	Valor do crédito
R$
	Valor do Débito
R$

	1/7/2010
	Transf. on-line
	Sem identificação
		1.023,51

	1/7/2010
	Transf. on-line
	Sem identificação
		190,24

	6/7/2010
	Doc
	Sem identificação
		1.721,00

	20/7/2010
	Transf. on-line
	Sem identificação
		50,00

	20/7/2010
	Doc
	Sem identificação
		950,00

	21/7/2010
	Transf. on-line
	Sem identificação
		500,00

	27/7/2010
	Depósito on-line
	Sem identificação
	475,45
	
	2/3/2010
	Emissão de Doc
	Sem identificação
		284,80

	2/3/2010
	Emissão de Doc
	Sem identificação
		284,80

27.2.1	Sobre os lançamentos descritos nos extratos como emissão de DOC e transferências on line em que a defendente alega que foram devolvidos no próprio extrato, carece a identificação de cada operação e respectiva devolução. No caso, ela não identificou. 
27.2.2	No que diz respeito às transferências feitas da conta corrente específica do convênio em apreço para outros convênios celebrados entre o MTE e o IQUAVI, o argumento apresentado pela defendente está confuso, conforme descrito na alínea 'b' do subitem 24.1.2. O fato é que a transação é irregular, pois afasta o nexo de causalidade entre os recursos do convênio e as despesas executadas. No contexto geral de execução do objeto conveniado, verificou-se que os gestores dos recursos em questão utilizaram o artifício de movimentá-los em contas correntes de convênios diferentes. No caso da defendente, o artifício foi por ela utilizado para comprovar o aporte da contrapartida com o fim de viabilizar a transferência do recurso federal (peça 83, p. 1-2, peça 97, p. 1-2) . Desse modo, o argumento não se sustenta diante de sua fragilidade fática.
27.2.3	No que diz respeito ao bloqueio/desbloqueio/transferência para bloqueio judicial (alínea 'c') , o valor é inexpressivo, R$ 358,14 (peça 83, p. 4) , portanto não foi causa motivadora da citação.
27.2.5	Sobre o argumento de que as despesas descritas como multa no pagamento da previdência social, tratam-se, na verdade, de encargos provenientes das contratações aditadas ao Plano de Trabalho, causadas por diversas considerações, reformulação, reanálise do projeto e morosidade do MDS na resolução da questão, na NOTA DE FISCALIZAÇÃO CONJUNTA 01/2012 AECI - SESAN/MDS, consta os pagamentos abaixo identificados como 'pagto GPS-multa. Como a defendente não encaminhou a documentação que comprova as suas alegações, o argumento não deve ser acatado.
	Data da movimentação
	Extrato Bancário
	Relação de Pagamentos
	Valor do crédito
R$
	Valor do Débito
R$

	29/6/2011
	INSS Arrecadação
	Pagto GPS - multa  
		14.514,04

	29/6/2011
	INSS Arrecadação
	Pagto GPS - multa  
		16.202,29

	29/6/2011
	INSS Arrecadação
	Pagto GPS - multa  
		14.473,60

28.	Argumento 3: despesas não previstas no plano de trabalho (peça 177, p. 12-14) 
28.1	Descrição: a responsável se vale do Parecer da Consultoria Jurídica/MDS/AGU o qual aprova a proposta do projeto de trabalho que inclui despesas com energia elétrica, motorista e locação de dois veículos para o transporte de técnicos e professores vinculados exclusivamente ao projeto, porque, segundo referido parecer, guardam pertinência com o projeto e foram contratados mediante cotação prévia de preços
28.2	Análise: após análise dos autos, restou ainda como despesas não previstas no plano de trabalho, as seguintes contratações/aquisições (instrução, parágrafo 44, alínea 'c', peça 161, p. 17) :
c) realização de despesas não previstas no Plano de trabalho:
c.1) realização de despesas de Coffee Break e Lanches, no valor de R$ 247,55, para funcionários do IQUAVI e outras pessoas não identificadas, quando no Plano de Trabalho estava previsto somente para alunos e professores (subalínea 'e.1', parágrafo quarto) ;
c.2) locação de espaço físico próprio para a realização de eventos, sem comprovação da efetiva utilização de tais espaços no âmbito do convênio e sem documentos comprobatórios da regularidade de tal locação (contrato ou notas fiscais correspondentes) , mas apenas a apresentação de 'recibo' em que declara ter alugado o espaço para o convênio, no valor de R$ 3.551.38 (subalínea 'e.2', parágrafo quarto) ;
c.3) despesas com divulgação: impressão de logotipo para identificação de um veículo tipo van, no valor de R$ 950,00, pago à Alart Comunicação Visual, e divulgação de publicidade em carro de som, no valor de R$ 447,00, pago a Douglas Takeshi/Rosilaine Santos, totalizando R$ 1.447,00, quando estavam previstos apenas banners, cartazes e faixas (subalínea 'e.3', parágrafo quarto) ;
c.4) realização de despesas de telefone e luz (subalínea 'e.4', parágrafo quarto) ;
c.5 ) Realização de despesas com 'Transporte de Ônibus', referente à locação de um ônibus para transporte, no valor de R$ 2.600,00, pago à Trel Transturismo/Divina Luz (CNPJ 07.370.012/0001-57) , em 19/1/2011 (subalínea 'e.5', parágrafo quarto) ;
d) pagamentos ao IQUAVI por locação de veículos do próprio instituto, no valor de R$17.206,00, contrariando o princípio da impessoalidade e da moralidade, bem como jurisprudência do TCU. Ainda, não foram constatados documentos comprobatórios de cotação de preço (peça 83, p. 6) , alínea 'f.1', parágrafo quarto) .
28.2.1	Ainda que considerados regulares os gastos com energia e telefone e com a locação do ônibus, ainda restam pendentes as demais. Tais despesas contrariaram o disposto no art. 39, inciso IV, da Portaria Interministerial MPOG/MF/CGU 127/2008, portanto, o argumento merece acolhida apenas parcial. 
28.2.2	Importa registrar que a irregularidade ora em análise seria uma daquelas que motivaria a impugnação parcial dos recursos aplicados, caso a convenente lograsse comprovar o cumprimento do objeto pactuado. Ocorre que foram detectados diversos problemas na execução física e financeira que impedem aprovar as presentes contas, conforme parágrafo dezesseis acima.
29.	Argumento 4: aluguel de veículo do próprio instituto (peça 177, p. 15) 
29.1	Descrição: a defendente argumentou o seguinte: 
Como já declarado uma nova pesquisa de preços em 2011 apontou a inviabilidade de contratação/locação de um veículo de grande porte conforme PT. Em razão pela qual foi utilizado o veículo Citroen/Jumper, 2007/2008, a Diesel, com capacidade para 16 passageiros à disposição do Projeto. Faço saber que se fez necessário a plotagem com indicação do IQUAVI/MDS - Quem Sabe Faz a Hora para livre locomoção nos acessos nas Comunidades/Área de Risco, e os valores de R$ 1.226,00/mês ficava para manutenção do referido veículo (abastecimento, estacionamento/garagem, impostos e pedágios, conservação e manutenção entre outros) 
29.2	Análise: o órgão repassador apontou pagamentos ao convenente, IQUAVI, no valor de R$ 17.206,00, referente à locação de veículo da Sra. Paloma Martins Mendonça que, na época, era presidente da instituição (peça 104, p. 3) .
29.2.1	Em argumento anterior (v. subitem 10.5, instrução de peça 161) , foi consignado que o IQUAVI realizou uma chamada pública para seleção de Motorista, e realizou cotação de preço para locação de veículos, não obstante nenhum dos selecionados concordou com o valor de locação oferecido, razão pela qual utilizou o veículo da instituição de (Citroen/jumper M33M HDI, ano 2007/2008 com capacidade para 16 passageiros) , via contrato de locação e com o recurso destinado e disponibilizado da rubrica locação (peça 51, p. 7) .
29.2.2	Agora, a defendente argumenta que em nova cotação de preços foi verificada a inviabilidade de contratação/locação do veículo do porte previsto no Plano de Trabalho, mas, não esclarece qual seria a inviabilidade alegada.
29.2.3	Conforme já delineado na instrução anterior (peça 180) , à luz dos dispositivos legais sobre o assunto, verifica-se que não há amparo legal para a referida despesa. O art. 116 da Lei 8.666/1993 dispõe que as suas disposições, 'aplicam-se, no que couber, aos convênios, acordos, ajustes e instrumentos congêneres celebrados por órgão e entidades da Administração'. O art. 11 do Decreto 6.170/2007, que dispõe sobre as normas relativas às transferências de recursos da União mediante convênios e contratos de repasse, estabelece o seguinte:
Art. 11. Para efeito do disposto no art. 116 da Lei nº 8.666, de 21 de junho de 1993, a aquisição de produtos e a contratação de serviços com recursos da União transferidos a entidades privadas sem fins lucrativos deverão observar os princípios da impessoalidade, moralidade e economicidade, sendo necessária, no mínimo, a realização de cotação prévia de preços no mercado antes da celebração do contrato
29.2.4	Embora as entidades sem fins lucrativos não estejam obrigadas a adotar na íntegra os dispositivos da Lei 8.666/1993, devem observar os princípios norteadores das contratações públicas, como impessoalidade, moralidade e economicidade. Neste contexto, o art. 9º da referida lei, dispõe que não 'poderão participar, direta ou indiretamente, da licitação ou da execução de obra ou serviço e do fornecimento de bens a eles necessários' (...) , inciso III, 'servidor ou dirigente de órgão ou entidade contratante ou responsável pela licitação'. 
29.2.5.	A regra supra espelha os princípios retrocitados, portanto, referido dispositivo pode, analogicamente, ser aplicado ao convênio em análise. Assim, mesmo a responsável alegando que foi feita cotação de preços, e nenhum dos selecionados concordou com o valor da locação, não se pode considerar regular a despesa (peça 51, p. 7) . Em primeiro lugar, porque o pagamento não encontra respaldo legal. Em segundo lugar, o argumento mostra-se inconsistente, tendo em vista que a cotação de preços é uma pesquisa que se faz entre os fornecedores de bens e serviços com vistas a obter o a proposta mais vantajosa, ou seja, os consultados são quem apreçam os seus produtos e serviços, assim, seria um contrassenso eles não concordarem com os próprios valores por eles indicados.
29.2.6.	Finalmente, o órgão concedente informou que não foram encontrados os documentos comprobatórios da alegada cotação (peça 83, p. 6) . As digressões acima evidenciam a clara intenção de beneficiar indevidamente o IQUAVI pela locação de veículo da Sra. Paloma Martins Mendonça. Portanto, as alegações de defesa não devem ser acatadas, e o valor de R$ 17.206,00 ser devolvido aos cofres da União.
30.	Argumento 5: as irregularidades apontadas não foram capazes de atestar a não comprovação do atingimento dos objetivos do convênio (peça 177, p. 16) 
30.1	Descrição: ao final, a defendente afirma que o exame das ocorrências não logrou êxito ao afirmar que o IQUAVI não comprovou o atingimento dos objetivos do convênio, e requereu:
	1) A possibilidade de apresentar de forma física toda a prestação de contas referente a execução FísicaX Financeiro pelos inscritos de fato, ou o acesso ao siconv para que possamos finalizar.
	(tabela omissis) 
	Juntar mídia eletrônica contendo fotos, relatório fotográfico, fichas de inscrições, listagem de cada turma e seus respectivos itens (lanche, certificado, uniforme, material didático (apostilas, cadernos, lápis, canetas, marcador de texto, apontador, caneta, régua, esquadros, transferidor, e etc) 
	2) E ainda que o referido processo seja suspenso até que seja julgado o processo nas esferas.
30.2	Análise: contrariamente ao que afirma a defendente, os gestores foram os que não comprovaram o atingimento do objeto conveniado em razão da impossibilidade de identificação do perfil social do público atendido, da não comprovação da capacitação dos 1.050 jovens previstos no Plano de Trabalho (as listas apresentadas contém dados de apenas 729 inscritos) , da não comprovação da realização dos cursos nas áreas de construção civil (azulejista, gesseiro e pintor) e do alto índice de ausências dos educandos, sem justificativas do convenente, impedindo afirmar que os inscritos, foram, de fato, capacitados e, ainda, pela não apresentação das cópias dos certificados de conclusão dos cursos (peça 112, p. 12-13) .
30.2.1	De acordo com a cláusula décima do convênio, a prestação de contas deveria ser composta, dentre outros documentos, da relação de participantes dos eventos realizados, com informações que possibilitassem localizá-los, como: endereço residencial e comercial, telefones, endereço eletrônico, entre outros, e o relatório fotográfico contemplando momentos diversos da realização.
30.2.2	Na Nota Técnica 61/2011/CGEPF/DEFEP/SESAN/MDS, de 23/11/2011, foi consignado o encaminhamento das listas de presença de 20 turmas com capacitações já encerradas, e as fichas de alunos, contendo: endereço residencial e telefone para contato, bem como registros fotográficos do projeto, dispostos em turmas iniciadas em datas variadas: 25/01/2011, 07/02/2011, 30/05/2011, 09/05/2011, 06/06/2011 e 27/06/2011. Por outro lado, os dados estavam incompletos, impossibilitando a localização dos alunos em eventual fiscalização e, ainda, contendo inconsistências nas informações (peça 53, p. 3-6) .  
30.2.3	Além disso, a movimentação irregular na conta corrente específica, que impede averiguar o nexo causal entre os saques e as despesas realizadas, a ausência de comprovante de despesas, os dados incompletos das fichas de inscrição e listas de presença, impedem aprovar a prestação de contas, mesmo que parcial. Por estes motivos, as alegações de defesa não podem ser acatadas.
30.2.4	Sobre o pedido para apresentação da prestação de contas completa e/ou acesso ao Siconv, bem como do envio de mídia eletrônica contendo os comprovantes de execução do objeto conveniado e, ainda, a suspensão do julgamento do presente processo até que seja julgado em outras instâncias, observa-se o claro intuito de postergar a apreciação das presentes contas, tendo em vista que não consta do pedido o prazo necessário para o envio da documentação.
30.2.5	Os argumentos apresentados pela responsável datam de 13/3/2019 e mesmo este Tribunal não se pronunciando sobre o pedido, até o presente momento, não foram encaminhados novos elementos que pudessem reverter a situação até o momento configurada. O Tribunal não pode aguardar indefinidamente a manifestação dos responsáveis, ante a celeridade que exige o deslinde dos processos no âmbito desta Corte de Contas. A ela foi franqueada o direito do contraditório e da ampla defesa tanto na fase interna quanto na externa, e ela ainda poderá se manifestar em grau de recurso.
30.2.6	Importa ainda consignar que no âmbito deste Tribunal prevalece a independência das instâncias (Acórdão 3125/2013-TCU-Plenário, Relator Ministro Raimundo Carrero, 30/2016-Plenário, Relator Ministro Augusto Nardes, 4060/2010-Primeira Câmara, Relator Ministro Walton Alencar Rodrigues, 1920/2015-Plenário, Relator Ministra Ana Arraes, 20/2016-Plenário, Relator Ministro Augusto Nardes) .
31.	Nos parágrafos seguintes serão reproduzidos os argumentos e análise técnica das alegações de defesa apresentadas pelo Sr. Luís Ricardo Pereira da Silva (peça 176) , os quais já foram analisados na instrução de peça 180.
32.	Argumento 1: ausência de responsabilidade sobre as irregularidades apontadas
32.1	Descrição: o responsável afirma não tem nenhuma responsabilidade pelas irregularidades que lhe foram imputadas e que não pode tecer qualquer esclarecimento sobre o Convênio 5/2009, porque nenhuma delas ocorreu no breve período em que esteve à frente do IQUAVI como Presidente (peça 176, p. 1-2) .
32.1.1	Segundo ele, sua relação com o IQUAVI, iniciou em 23/12/2010, como funcionário e, posteriormente, em março de 2011, a Sra. Paloma Martins Mendonça precisou deixar a presidência do instituto, e como outras pessoas não podiam aceitar o cargo, aceitou ser Presidente em atendimento a um pedido em nome da amizade com um dos dirigentes da OSCIP. Não obstante, ficou no cargo apenas por 35 dias, porque passou em um concurso público no município de Cabo Frio, tomando posse em 2/5/2011 e até o momento permanece no cargo. 
32.1.2	Para reforçar seus argumentos, afirma que está encaminhando o comprovante de posse no concurso, o contrato de trabalho com o IQUAVI e a ata assembleia ordinária que demonstra quando assumiu o cargo de Presidente, bem como o documento que evidencia a sua saída da OSCIP.
32.2.	Análise: o argumento é o mesmo constante da peça 129. Não obstante, tanto na referida peça, quanto nesta oportunidade, o defendente não comprovou as suas alegações. Além disso, verifica-se que as suas manifestações anteriores, enviadas na fase interna do processo (peças 51 e 63) , contradizem à constante da peça 129 e as alegações ora aqui apresentadas.
29.2.1	Na peça 51, o responsável apresentou diversos argumentos para as irregularidades apontadas pelo órgão repassador (vide síntese no parágrafo décimo desta instrução) . E na peça 65 ratificou os argumentos proferidos anteriormente, na peça 51, solicitou orientações e prazo para a devolução do valor de R$ 54.990,52 e indagou sobre a possibilidade de utilizá-lo para pagar fornecedores e prestadores de serviços que estavam atrasados, por falta de repasse da segunda parcela do convênio (vide parágrafo décimo primeiro acima) .
32.2.2	 Em ambas as oportunidades, subscreveu os ofícios como Presidente do instituto, e as datas são 3/11/2011 e 24/1/2012, respectivamente, portanto, mesmo que seja verídica a informação de que tomou posse em cargo público no município de Cabo Frio/RJ, em 2/5/2011, as evidências demonstram que continuou atuando como Presidente do IQUAVI. 
32.2.3	Além disso, as datas de suas manifestações corroboram as informações constantes dos autos de que sua gestão iniciou em 29/3/2011 e terminou 30/6/2012 (peça 77, p. 2) , bem como se aproxima das datas constantes no Cadastro Nacional de Pessoas Jurídicas da Receita Federal do IQUAVI, 20/5/2011 a 9/10/2012 (peça 179) . Nesse período houve movimentação financeira na conta específica do convênio (peças 99 e 100) .
32.2.4	 Observa-se que no período em questão foram realizadas transações que impedem estabelecer o nexo causal entre as despesas realizadas e os recursos oriundos do convênio, tais como:
	a)  transferências entre a conta corrente específica do convênio em questão e outros convênios celebrados entre o MTE e o IQUAVI, sem justificativas (peça 83, p. 3-4) , conforme tabela abaixo:
	Data da movimentação
	Extrato Bancário
	Informações obtidas no Siafi
	Valor do crédito
R$
	Valor do Débito
R$

	6/7/2011
	Crédito -Transf. on-line
	Transferência da conta corrente n° 21514-7, Ag. 3099, do Convênio SICON Nº  726106/MTE/SPP/CODEFAT n° 065/2009, conforme consulta no SIAFI em 13/2/2012
	33.712,15
	
	5/8/2011
	Crédito -Transf. on-line
	Transferência da conta corrente n° 21514-7, Ag. 3099, do Convênio SICON N° 726106/MTE/SPP/CODEFAT n° 065/2009, conforme consulta no SIAFI em 13/2/2012
	6.000,00
	
	8/8/2011
	Crédito -Transf. on-line
	Transferência da conta corrente n° 21514-7, Ag. 3099, do Convênio SICON N° 726106/MTE/SPP/CODEFAT n' 065/2009, conforme consulta no SIAFI em 13/2/2012
	23.363,38
	
	22/8/2011
	Crédito -Transf. on-line
	Transferência da conta corrente n' 21514-7, Ag. 3099, do Convênio SICON N° 726106/MTE/SPP/CODEFAT n° 065/2009, conforme consulta no SIAFI em 13/2/2012
	925,80
	
	10/10/2011
	Transf. on-line
	Transferência para a conta corrente n° 21514-7, Ag. 3099, do Convênio SICON N° 726106/MTE/SPP/CODEFAT n' 065/2009, conforme consulta no SIAFI em 13/2/2012
		33.712,15

	10/10/2011
	Transf. on-line
	Transferência para a conta corrente n° 21514-7, Ag. 3099, do Convênio SICON N' 726106/MTE/SPP/CODEFAT n° 065/2009, conforme consulta no SIAFI em 13/2/2012
		6.000,00

	26/10/2011
	Crédito -Transf. on-line
	Transferência da conta corrente nº 22289, Ag. 3099, do Convênio SICON N° 748290/MTE/SPP/CODEFAT n° 022/2010, conforme consulta no SIAFI em 13/2/2012
	17.000,00
	
	26/10/2011
	Transf. on-line
	Transf. Para a conta de Convênio SICONV N° 726106/MTE/SPP/CODEFAT n° 065/2009
		23.363,38

	5/8/2011
	Emissão de Doc.
	Transf. Para a conta de Convênio SICONV N° 726106/MTE/SPP/CODEFAT nº 065/2009
		925,80

  b) Movimentação sem identificação na conta corrente do Convênio, bem como outras movimentações vedadas e/ou indevidas dos recursos do MDS, conforme tabela abaixo:
	Data da movimentação
	Extrato Bancário
	Relação de pagamento
	Valor do crédito
R$
	Valor do Débito
R$

	30/3/2011
	Transf. on-line
	Sem identificação
		52.700,00

	5/4/2011
	Transf. on-line
	Sem identificação
		39.900,00

	7/6/2011
	Transf. on-line
	Sem identificação
		1.112,50

	8/6/2011
	Emissão de Doc.
	Sem identificação
		1.112,50

	9/6/2011
	Crédito - Transf. on-line
	Sem identificação
	1.000,00
	954,44

	9/6/2011
	Crédito - Transf. on-line
	Sem identificação
	10.000,00
	
	22/6/2011
	Crédito - Transf. on-line
	Sem identificação
	52.700,00
	
	6/7/2011
	Transf. on-line
	Sem identificação
		1.328,00

	6/7/2011
	Transf. on-line
	Sem identificação
		1.157,89

	6/7/2011
	Transf. on-line
	Sem identificação
		1.079,83

	22/8/2011
	Transf. on-line
	Sem identificação
		925,80

	10/10/2011
	Crédito - Transf. on-line
	Sem identificação
	39.900,00
	
	26/10/2011
	Crédito - Transf. on-line
	Sem identificação
	3.000,00
	
	26/10/2011
	Crédito - Transf. on-line
	Sem identificação
	3.000,00
	
	26/10/2011
	Crédito - Transf. on-line
	Sem identificação
	1.289,18
	
32.2.5	O responsável ainda realizou pagamento ao IQUAVI por locação de veículos do próprio instituto, violando o princípio da impessoalidade e da moralidade, implicando em favorecimento indevido ao instituto (peça 83, p. 6) , conforme tabela abaixo:
	Referência
	Descrição da Despesa
	Data
	Valor 
 (R$) 

	Pagto 3/2011
	Não informado
	1/4/2011
	1.091,14

	Pagto 3/2011
	Não informado
	4/4/2011
	134,86

	Pagto 4/2011
	Não informado
	2/5/2011
	1.226,00

	Pagto 5/2011
	Locação de Veículo I
	9/6/2011
	1.226,00

	Pagto 6/2011
	Locação de Veículo I
	7/7/2011
	1.226,00

	Pagto 7/2011
	Locação de Veículo I
	5/8/2011
	1.226,00

33.	Argumento 2: suspenção do julgamento do presente processo em razão de haver outros tramitando na justiça sobre a mesma matéria
33.1	Descrição: aduz o responsável que tramitam na Justiça Federal do Rio de Janeiro dois processos sobre o projeto 'Quem sabe faz a hora', no qual ele figura como réu. Um de improbidade administrativa e outro por estelionato. Nenhum deles foi julgado, e somente com instrução processual da demanda é que pode fornecer alguns elementos de defesa, pois nada sabia sobre a continuidade do projeto (peça 176, p. 2-3) .
33.1.1	O processo de estelionato está em fase de finalização, tendo ocorrido os depoimentos dos réus e das testemunhas. Nele, não foi feita nenhuma acusação à sua pessoa, as testemunhas, incluídos instrutores do projeto, sequer, lhe conheciam, corroborando a sua defesa, de que ficou pouco tempo à frente da OSCIP. Além disso, os depoimentos comprovam que o projeto foi finalizado, os alunos receberam lanches e apostilas dentro da média da qualidade de outros projetos. Ressalta que os depoimentos podem ser consultados eletronicamente.
33.1.2	Por fim, referido processo está em vias de finalização em primeira instância, com enorme probabilidade de sua absolvição. E, em face de ter relação com o objeto desta tomada de contas especial, solicita a suspensão do presente processo até pelo menos a decisão em primeira instância.
33.2	Análise: mais uma vez o responsável não enfrenta o cerne das irregularidades e não apresenta nenhum documento que sustente as suas alegações. Sequer, informa o número dos processos judiciais suscitados.
33.2.1	Sobre a existência de processos na esfera judicial tratando da mesma matéria, prevalece neste Tribunal o entendimento jurisprudencial de independência das instâncias, em que a existência de processo civil ou judicial não obsta o prosseguimento de tomada de contas especial, tampouco, as decisões neles proferidas interferem nas decisões do TCU, exceto no caso de inexistência do fato ou de negativa da autoria (Acórdão 4060/2010-TCU-Primeira Câmara, Relator Ministro Walton Alencar Rodrigues, 1920/2015-Plenário, Relator Ministra Ana Arraes, 20/2016-Plenário, Relator Ministro Augusto Nardes, 3125/2013-Plenário, Relator Ministro Raimundo Carrero, 30/2016-Plenário, Relator Ministro Augusto Nardes) .
33.2.2	As irregularidades praticadas na gestão do responsável contrariam o art. 11 do Decreto 6.170/2007, inciso IV, do art. 39, art. 11 do Decreto 6.170/2007; inciso IV art. 39, Cláusulas Segunda, item 2.2, Sexta, Sétima e Décima Primeira do Convênio 5/2009/MSD-IQUAVI (Siafi/Siconv 709.775) , bem como impedem estabelecer o nexo de causalidade entre as despesas e os recursos oriundos do convênio.
33.2.3	 Não se trata aqui de questionamento quanto à oferta de lanches aos alunos, entrega de apostilas, qualidade dos cursos ofertados, mas, da comprovação de que os recursos repassados à conta do convênio foram efetivamente empregados no seu objeto. Não basta apenas a comprovação de que o objeto foi executado, mas, de que a execução ocorreu com recursos da avença, o que não restou comprovado com a documentação constante dos autos. Desse modo, as alegações de defesa do Sr. Luís Ricardo Pereira da Silva não podem ser acatadas.
34.	Vale ressaltar que a pretensão punitiva do TCU, conforme Acórdão 1441/2016-TCU-Plenário, que uniformizou a jurisprudência acerca dessa questão, subordina-se ao prazo geral de prescrição indicado no art. 205 do Código Civil, que é de 10 anos, contado da data de ocorrência da irregularidade sancionada, nos termos do art. 189 do Código Civil, sendo este prazo interrompido pelo ato que ordenar a citação, a audiência ou a oitiva do responsável. No caso em exame, não ocorreu a prescrição, uma vez que a liberação dos recursos ocorreu em 24/5/2010 (peça 24) o ato de ordenação da citação em 3/11/2018 (vide data da assinatura do despacho do relator na aba visualização do processo) .
35.	Não foi verificado nos autos a existência de elementos para que se possa efetivamente aferir e reconhecer a ocorrência de boa-fé na conduta dos responsáveis. Portanto, este Tribunal pode, desde logo, proferir o julgamento de mérito pela irregularidade das contas, nos termos dos §§ 2º e 6º do art. 202 do Regimento Interno do TCU (Acórdão 2064/2011-TCU-Primeira Câmara (relator: Ubiratan Aguiar) , 6.182/2011-TCU-1a Câmara (relator: Weber de Oliveira) , 4.072/2010-TCU-1a Câmara (Relator: Valmir Campelo) , 1.189/2009-TCU-1a Câmara (Relator: Marcos Bemquerer) , 731/2008-TCU-Plenário (Relator: Aroldo Cedraz) , devendo as presentes contas serem julgadas irregulares, condenando a Sra. Paloma Martins Mendonça e o Sr. Luís Ricardo Pereira da Silva ao pagamento do débito apurado, aplicando-lhes a multa prevista no art. 57 da Lei 8.443/1992.
36.	 Ressalta-se que a análise da boa-fé relativa a pessoa jurídica de direito privado é realizada considerando as condutas de seus administradores, uma vez que os atos destes obrigam a pessoa jurídica, desde que exercidos nos limites dos poderes definidos no ato constitutivo do ente, nos termos do art. 47 do Código Civil (Acórdão 1723/2016-TCU-Plenário, Ministro-Relator Raimundo Carrero) .
CONCLUSÃO
37.	Os elementos constantes dos autos permitem inferir, conforme análise constante da seção 'Exame Técnico', que as alegações de defesa apresentadas pelos Srs. Luís Ricardo Pereira da Silva e Paloma Martins Mendonça não lograram afastar as irregularidades, bem como configurar a revelia do IQUAVI, uma vez que a sua citação foi válida, contudo, referido instituto optou por se manter silente.
38.	Considerando que não foi possível aferir a boa-fé dos responsáveis, as suas contas devem ser julgadas irregulares, desde logo, com fundamento no art. 16, inciso III, alínea 'c', da Lei 8.443/1992 e art. 209, inciso III, do RI/TCU, condenando-os ao pagamento do débito a eles imputados (parágrafo décimo sexto acima) , bem como aplicado a eles a multa prevista no art. 57 da Lei 8.443/1992.
PROPOSTA DE ENCAMINHAMENTO
39.	Diante do exposto, submetemos os autos à consideração superior, propondo ao Tribunal:
	a) considerar revel o Instituto de Qualidade de Vida - IQUAVI (CNPJ 01.983.244/0001-02) , para todos os efeitos, dando-se prosseguimento ao processo, com fulcro no art. 12, § 3º, da Lei n. 8.443/92
	b) rejeitar parcialmente as alegações de defesa apresentadas pela Sra. Paloma Martins Mendonça (CPF XXX.018.467-XX) , ex-Presidente do Instituto de Qualidade de Vida - IQUAVI, e integralmente do Sr. Luís Ricardo Pereira da Silva (CPF XXX.279.957-XX) , ex-Presidente do IQUAVI;
	c) julgar irregulares, nos termos dos arts. 1º, inciso I, 16, inciso III, alínea 'c', § 2º, da Lei 8.443/92 c/c os arts. 19 e 23, inciso III, da mesma Lei, e com arts. 1º, inciso I, 209, inciso III, 210 e 214, inciso III, do Regimento Interno/TCU, as contas dos Srs. Luís Ricardo Pereira da Silva (CPF XXX.279.957-XX) e Paloma Martins Mendonça (CPF XXX.018.467-XX) , ex-Presidentes do IQUAVI, condenando-os solidariamente com o Instituto de Qualidade de Vida - IQUAVI (CNPJ 01.983.244/0001-02) ao pagamento das importâncias a seguir especificadas, atualizadas monetariamente e acrescidas dos juros de mora, calculadas a partir das datas discriminadas até a data do efetiva quitação do débito, fixando-lhes o prazo de quinze dias, para que comprovem, perante o Tribunal, o recolhimento das referidas quantias ao Fundo Nacional de Desenvolvimento Social -FNAS, nos termos do art. 23, inciso III, alínea 'a', da citada lei:
	IQUAVI em solidariedade com Paloma Martins Mendonça

	VALOR ORIGINAL (R$) 
	DATA DA OCORRÊNCIA

	97.528,40
	24/6/2010

	161.178,74
	27/7/2010

	73.416,69
	20/8/2010

	39.047,98
	20/9/2010

	41.792,98
	27/10/2010

	45.684,11
	30/11/2010

	32.896,41
	20/12/2010

	138.205,75
	27/1/2011

	78.631,46
	28/2/2011

	72.490,80
	18/3/2011

Valor atualizado do débito (com juros) em 31/3/2020: R$ 1.597.012,80
	IQUAVI em solidariedade com Luís Ricardo Pereira da Silva

	VALOR ORIGINAL (R$) 
	DATA DA OCORRÊNCIA

	52.700,00
	30/3/2011

	66.525,04
	20/4/2011

  Valor atualizado do débito (com juros) em 31/3/2020: R$ 225.231,39
c) aplicar individualmente aos Srs. Luís Ricardo Pereira da Silva (CPF XXX.279.957-XX) e Paloma Martins Mendonça (CPF XXX.018.467-XX) , ex-Presidentes do IQUAVI, e ao Instituto de Qualidade de Vida - IQUAVI (CNPJ 01.983.244/0001-02) , a multa prevista no art. 57 da Lei 8.443/1992 c/c o art. 267 do RI/TCU, fixando-lhe (s) o prazo de quinze dias, a contar da notificação, para que comprovem, perante o Tribunal (art. 214, III, a, do Regimento Interno do TCU) , o recolhimento da dívida aos cofres do Tesouro Nacional, atualizada monetariamente desde a data do acórdão que vier a ser proferido por este Tribunal até a do efetivo recolhimento, se pagas após o vencimento, na forma da legislação em vigor;
d) autorizar, desde logo, a cobrança judicial das dívidas, caso não atendidas as notificações, na forma do disposto no art. 28, inciso II, da Lei 8.443/1992;
e) autorizar também, desde logo, se requerido, com fundamento no art. 28, inciso I, da Lei 8.443, de 1992 c/c o art. 217, §§ 1º e 2º do Regimento Interno, o parcelamento das dívidas em até 36 parcelas, incidindo sobre cada parcela, corrigida monetariamente, os correspondentes acréscimos legais fixando- lhe o prazo de quinze dias, a contar do recebimento da notificação, para comprovar perante o Tribunal o recolhimento da primeira parcela, e de trinta dias, a contar da parcela anterior, para comprovar os recolhimentos das demais parcelas, devendo incidir sobre cada valor mensal, atualizado monetariamente, os juros de mora devidos, no caso do débito, na forma prevista na legislação em vigor, alertando os responsáveis de que a falta de comprovação do recolhimento de qualquer parcela importará o vencimento antecipado do saldo devedor, nos termos do § 2º do art. 217 do Regimento Interno deste Tribunal;
f) enviar cópia do Acórdão a ser prolatado, bem como do Relatório e do Voto que o fundamentarem ao Procuradoria da República no Estado do Rio de Janeiro, nos termos do § 3º do art. 16 da Lei 8.443/1992 c/c o § 7º do art. 209 do Regimento Interno do TCU, para adoção das medidas cabíveis;
g) enviar cópia do Acórdão que vier a ser proferido ao Fundo Nacional de Assistência Social e aos responsáveis, para ciência, informando que a presente deliberação, acompanhada do Relatório e do Voto que a fundamenta, está disponível para a consulta no endereço www.tcu.gov.br/acordaos, além de esclarecer que, caso requerido, o TCU poderá fornecer sem custos as correspondentes cópias, de forma impressa."
3.	Enfim, por intermédio do Exmo. Procurador Rodrigo Medeiros de Lima, o MPTCU anuiu à referida proposta da unidade técnica (Peça 202) , sem prejuízo de acrescentar a sugestão para o julgamento pela irregularidade das contas do Instituto de Qualidade de Vida, tendo registrado, ainda, que o ofício de citação teria sido encaminhado ao Instituto de Qualidade de Vida (Peça 192) e expressado a possibilidade de julgamento das contas.
É o Relatório.

8.1. Solange de Vasconcelos Lima, representando Paloma Martins Mendonça;
8.2. Luiz Alberto Borges de Sousa (167.238/OAB-RJ), representando Luís Ricardo Pereira da Silva.

Procurador Rodrigo Medeiros de Lima.

TOMADA DE CONTAS ESPECIAL. ENTÃO MINISTÉRIO DO DESENVOLVIMENTO SOCIAL. TOTAL IMPUGNAÇÃO DOS DISPÊNDIOS. AUSÊNCIA DE NEXO CAUSAL ENTRE OS RECURSOS FEDERAIS REPASSADOS E OS SUPOSTOS DISPÊNDIOS. NÃO COMPROVAÇÃO DA BOA E REGULAR APLICAÇÃO DOS RECURSOS FEDERAIS TRANSFERIDOS. CITAÇÃO. REVELIA. REJEIÇÃO DAS ALEGAÇÕES DE DEFESA. CONTAS IRREGULARES. DÉBITO. MULTA. COMUNICAÇÃO.

TOMADA DE CONTAS ESPECIAL (TCE)

Secretaria de Controle Externo de Tomada de Contas Especial (Secex-TCE).

Trata-se de tomada de contas especial instaurada pelo então Ministério do Desenvolvimento Social em desfavor do Instituto de Qualidade de Vida (IQUAVI) , além de Paloma Martins Mendonça, como seu presidente no período de 2/2/2010 a 28/3/2011, e de Luís Ricardo Pereira da Silva, como presidente no período de 29/3/2011 a 30/6/2012, diante da não comprovação da boa e regular aplicação dos recursos federais transferidos pelo Fundo Nacional de Assistência Social por meio do Convênio 5/2009, durante os exercícios de 2010 e 2011, para o desenvolvimento das ações de qualificação profissional e de inserção no mercado de trabalho em prol de jovens com a idade entre 16 e 29 anos no Município do Rio de Janeiro dentro do projeto intitulado como "Quem sabe faz a Hora" (Peça 21) . 
2.	Como visto, a partir do Relatório de Tomada de Contas Especial n.º 14/2012 - Complementar (Peça 153) , o tomador de contas assinalou a responsabilidade em desfavor de Luís Ricardo Pereira da Silva, pelo dano ao erário sob o valor original de R$ 119.225,04, e de Paloma Martins Mendonça, pelo dano ao erário sob o valor original de R$ 780.873,32, em face da não comprovação da boa e regular aplicação dos recursos federais transferidos pelo Fundo Nacional de Assistência Social por meio do Convênio 5/2009.
3.	No âmbito do TCU, a Secex-TCE promoveu a citação de Paloma Martins Mendonça e Luís Ricardo Pereira da Silva, mas, após a reanálise do feito, promoveu a citação complementar dos aludidos responsáveis em solidariedade, aí, com o Instituto de Qualidade de Vida (IQUAVI) .  
4.	Regularmente notificados, Paloma Martins Mendonça e Luís Ricardo Pereira da Silva apresentaram as suas respectivas defesas, mas, a despeito da regular citação, o Instituto de Qualidade de Vida (IQUAVI) não apresentou a sua defesa, nem efetuou, tampouco, o recolhimento do débito em favor do Fundo Nacional de Assistência Social, passando à condição de revel perante o TCU, nos termos do art. 12, § 3º, da Lei nº 8.443, de 1992. 
5.	Em sua defesa, Paloma Martins Mendonça apresentou, em síntese, as seguintes alegações: (a) a superveniente alteração teria ocorrido sobre o objeto do projeto intitulado como "Quem Sabe Faz a Hora" (Peça 177, p. 9-10) ; (b) os documentos apresentados atestariam a regular aplicação dos recursos (Peça 177, p. 11-12) ; (c) algumas despesas não estariam previstas no plano de trabalho (Peça 177, p. 12-14) ; (d) o aluguel de veículo do próprio instituto ocorreu por inviabilidade de contratação ou locação de veículo com grande porte (Peça 177, p. 15) ; e (e) as irregularidades apontadas na citação não seriam capazes de atestar a falta de comprovação sobre o cumprimento dos objetivos do convênio (Peça 177, p. 16) .
6.	Por sua vez, em sua defesa, Luís Ricardo Pereira da Silva apresentou, em síntese, as seguintes alegações: (a) ausência de responsabilidade sobre as irregularidades apontadas (Peça 176, p. 1-2) ; e (b) requerimento para a suspenção do julgamento do presente processo em face da existência de outros processos correlatos em tramitação na Justiça (Peça 176, p. 2-3) .
7.	De toda sorte, após a análise final do feito, a unidade técnica anotou que os aludidos responsáveis não lograram êxito em comprovar a boa e regular aplicação dos aludidos recursos federais repassados e, assim, propôs a irregularidade das contas de Luís Ricardo Pereira da Silva e Paloma Martins Mendonça para condená-los ao pagamento do correspondente débito, além da aplicação da subsequente multa legal (Peça 201) ; tendo o Parquet especial anuído a essa proposta (Peça 202) , sem prejuízo de, em acréscimo, sugerir o julgamento pela irregularidade das contas do Instituto de Qualidade de Vida (IQUAVI) .
8.	O TCU pode incorporar o parecer da unidade técnica, com as sugestões do MPTCU, a estas razões de decidir.
9.	Bem se sabe que, em sintonia, entre outros, com os Acórdãos 1.194/2009 e 3.991/2015, da 1ª Câmara, os Acórdãos 27/2004, 6.235/2013 e 3.223/2017, da 2ª Câmara, e os Acórdãos 11/1997 e 997/2015, do Plenário, a jurisprudência do TCU estaria firmada no sentido da pessoal responsabilidade do gestor pela comprovação da boa e regular aplicação dos recursos federais, submetendo todo aquele que administra os recursos públicos ao dever de demonstrar o correto emprego dos valores federais, nos termos do art. 70, parágrafo único, da Constituição de 1988 e do art. 93 do Decreto-Lei nº 200, de 1967, sem prejuízo de, por analogia à Súmula n.º 286 do TCU, a pessoa jurídica de direito privado também responder como destinatária dos recursos captados, em solidariedade com o seu administrador, pelo dano causado ao erário em face da ausência de efetiva comprovação da boa aplicação desses recursos públicos.
10.	Por esse prisma, e diante, especialmente, da falta do necessário nexo causal entre os recursos captados e os supostos dispêndios incorridos no aludido convênio, a ausência de elementos suficientes para demonstrar a boa e regular aplicação dos aludidos recursos públicos dá ensejo à presunção legal de dano ao erário, restando adequada a proposta da unidade técnica e do MPTCU pela irregularidade das contas dos responsáveis para a condenação em débito e em multa.
11. 	Não subsistiria, enfim, a prescrição da pretensão punitiva do TCU no presente caso concreto, já que, nos termos do Acórdão 1441/2016-TCU-Plenário, não teria ocorrido o transcurso de mais de dez anos entre a ordem para as citações solidárias no âmbito do TCU, em 04/11/2019 (Peça 189) , e a data fatal para a prestação de contas final do referido convênio, em 30/7/2012 (Peça 43) .
12. 	Eis que, por meio do aludido Acórdão 1.441/2016 proferido na Sessão Extraordinária de 8/6/2016, o Plenário do TCU firmou o seu entendimento no sentido de que a prescrição da pretensão punitiva deve seguir a regra geral do prazo decenal, contado a partir do fato, em linha com o art. 205 do Código Civil brasileiro, interrompendo a contagem do aludido prazo com a ordem de citação, nos termos do art. 240, caput, da Lei n.º 13.105 (Código Processual Civil) , de 2015.
13. 	Sem prejuízo, no entanto, do respeito a esse entendimento do Tribunal, deve ser reiterada a minha ressalva já registrada em vários outros julgados do TCU no sentido de que, na ausência de lei específica, o TCU não deveria aplicar qualquer prazo prescricional sobre a referida pretensão punitiva ou, então, na pior das hipóteses, o Tribunal deveria aplicar a regra prescricional fixada pela Lei n.º 9.873, de 1999, não só porque ela trata diretamente de prescrição no âmbito do direito administrativo sancionador, mas também porque, entre outras medidas, a aludida lei manda aplicar o prazo prescricional penal, quando a infração administrativa também configure crime, além de determinar expressamente que, diante de ilícito continuado ou permanente, a contagem do prazo deve iniciar a partir da cessação do aludido ilícito.
14. 	A despeito, então, de registrar essa minha posição pessoal, o TCU deve pugnar pela pronta aplicação da multa legal em desfavor dos aludidos responsáveis a partir do entendimento fixado pelo aludido Acórdão 1441/2016-TCU-Plenário.
15.	De todo modo, como a malsinada irregularidade configuraria a eventual conduta dolosa no sentido de efetivamente assumir o risco de facilitar, permitir ou concorrer para que pessoa física ou jurídica privada incorpore ou utilize rendas, verbas ou valores integrantes do acervo patrimonial da administração pública, sem a observância das formalidades legais ou regulamentares aplicáveis, resultando no eventual ilícito doloso de improbidade administrativa causador do aludido prejuízo ao erário, nos termos, por exemplo, do art. 10, I e II, da Lei n.º 8.429, de 1992, a eventual prescrição da ação de ressarcimento ao erário também não subsistiria, estando esse entendimento em plena consonância com a jurisprudência fixada pelo STF no bojo do RE 852.475-SP, com o trânsito em julgado a partir de 6/12/2019, diante da Tese de Repercussão Geral n.º 897 no sentido de que "São imprescritíveis as ações de ressarcimento ao erário fundadas na prática de ato doloso tipificado na Lei de Improbidade Administrativa".
16.	O TCU deve julgar irregulares, portanto, as contas do Instituto de Qualidade de Vida (IQUAVI) , além de Luís Ricardo Pereira da Silva e de Paloma Martins Mendonça, para condená-los solidariamente ao pagamento do correspondente débito, sem prejuízo de lhes aplicar individualmente a multa prevista no art. 57 da Lei n.º 8.443, de 1992.
Ante o exposto, pugno pela prolação do Acórdão ora submetido a este Colegiado.
TCU, Sala das Sessões, em 23 de março de 2021.
Ministro-Substituto ANDRÉ LUÍS DE CARVALHO 
Relator